### Anwendung in Visualisierung: Boxplot

-  Überblicks-Darstellung der Verteilung eines Merkmals
-  Visualisieren der 5-Punkte-Zusammenfassung:  
   Minimum, 25-, 50-, 75-Perzentile, Maximum

```{r, 02-boxplot-mietspiegel-simple, echo=FALSE, out.height= '.5\\textheight'}
ggplot(mietspiegel, aes(x = factor(1), y = nmqm)) + coord_flip() +
  xlab("") + theme(axis.text.y = element_blank()) + ylab("Nettomiete [EUR/qm]") + 
  geom_boxplot(coef = 10) + 
  scale_y_continuous(name = "x")
```


### Boxplot

Einfacher **Boxplot**:
  
  - $\tilde x_{0.25}$ = Anfang der Schachtel (Box) (= unteres **Quartil**)
- $\tilde x_{0.75}$ = Ende der Schachtel (= oberes **Quartil**)
- $d_Q$ = Länge der Schachtel (= **Inter-Quartile-Range** (IQR) $\tilde x_{0.75} - \tilde x_{0.25}$)
-  Der **Median** wird durch den Strich in der Box markiert
-  Zwei Linien (*whiskers*) außerhalb der Box gehen bis
zu $x_{min}$ und $x_{max}$.

### Boxplot

Modifizierter **Boxplot**:
  
- *whiskers* werden nur bis zu $x_{\min}$ bzw. $x_{\max}$ gezogen,
falls $x_{\min}$ und $x_{\max}$ innerhalb des Bereichs $[z_u,z_o]$ der
*Zäune* liegen.  
Üblicherweise: $z_u = \tilde x_{0.25} - 1.5 d_Q$, $z_o = \tilde x_{0.75} + 1.5 d_Q$
- Ansonsten gehen die Linien nur bis zum kleinsten bzw. größten Wert *innerhalb der Zäune*, die außerhalb liegenden Werte werden individuell als Punkte/Symbole eingezeichnet.

### Boxplot: Beispiel Quadratmetermiete Mietspiegel

```{r, 02-boxplot-mietspiegel, echo=FALSE}
boxp_nm <- ggplot(mietspiegel, aes(x = factor(1), y = nmqm)) + coord_flip() +
  xlab("") + theme(axis.text.y = element_blank()) + ylab("Nettomiete [EUR/qm]")
grid.arrange(
  boxp_nm + geom_boxplot(coef = 10) +
    annotate("text", x = 1.4, y = 4, label  = "Einfacher Boxplot:"),
  boxp_nm + geom_boxplot(outlier.color = rgb(0,0,0,.3)) +
    annotate("text", x = 1.4, y = 4, label  = "Modifizierter Boxplot:"),
  nrow = 2)
```

<!-- ### Boxplot:  SPSS -->
  
  <!-- SPSS-Output: -->
  <!-- \begin{center} -->
  <!-- \includegraphics[height=.8\textheight]{pics/02-boxplot1} -->
  <!-- \end{center} -->
  
  
### Gruppierter Boxplot: 
  
```{r, 02-grouped-boxplot-mietspiegel, echo=FALSE}
ggplot(mietspiegel, aes(x = rooms, y = nmqm, group = rooms)) + coord_flip() +
  xlab("# Zimmer") + ylab("Nettomiete [EUR/qm]") + 
  geom_boxplot(outlier.color = rgb(0,0,0,.3), varwidth = T) + 
  scale_x_continuous(breaks = 1:8, minor_breaks = c()) + 
  labs(caption = "Höhe der Boxplots proportional zur Gruppengröße")
```

\footnotesize Gruppengrößen darstellbar über Höhe (horizontale Box) bzw. Breite (vertikale B.).

### Boxplot: Vor- und Nachteile

**+**:
  
-  kompakt
-  geeignet für Vergleiche
- zentraler Bereich der Daten einfach ablesbar
-  **Ausreißer** sichtbar
-  **Schiefe** sichtbar


**--**:
  
  -  gegen Intuition (Viel Farbe -- wenig Daten) da Ausreißer sehr prominent
-  **Multimodale** Verteilungen nicht sichtbar
-  (Höhe der Box trägt keine Information)


### Einfacher Boxplot: Grammar of Graphics

*verwendete Geometrie:*  

Rechteck mit vertikalem Band und horizontalen "whiskers".

*zugeordnete Ästhetiken:*  

- horizontale Ausdehnung des Rechtecks: von $\tilde x_{0.25}$ bis $\tilde x_{0.75}$
- horizontale Position des vertikalen Bands: $\tilde x_{med}$
- horizontale Positionen der Enden der "whiskers": $x_{\min}$ bzw. $x_{\max}$
- optional: vertikale Ausdehnung der Box: Anzahl der eingeflossenen Beobachtungen

$\implies$ zugeordnete Ästhetiken in statistischen Grafiken repäsentieren oft zusammenfassende Kennwerte der zugrundeliegenden Daten!  


\scriptsize (hier nur für \textit{einfachen, horizontale} Boxplots, für vertikale Boxplots analog mit vertikaler Position.)


### Boxplot: Grammar of Graphics

- Für *modifizierten* Boxplot zusätzlich:
  - Geometrie "Punkte/Symbole" für Beobachtungen außerhalb der Zäune 
  - entsprechend modifizierte Position der "whiskers"

- Alternative "Boxplots" auf Basis anderer Lage- und Streuungsmaße oder anderer Definition der "Zäune" auch zulässig und oft sinnvoll.

