## Statistische Kennzahlen: Konzentrationsmaße

### Konzentrationsmaße
Motivation:

Existiert eine Menge, die auf viele Individuen verteilt ist, kann es hilfreich sein zu wissen, wie diese
Menge verteilt ist.

Beispiele:

- Vermögensverteilung in einem Staat
- Marktanteile von Firmen in einem Marktsegment


### Lorenzkurve

Grundidee:

Es sollen folgende Aussagen grafisch dargestellt werden:

-    Die "Ärmsten"/"Kleinsten" x\% besitzen einen Anteil von y\% der gesamten Merkmalssumme.
-    Die "Reichsten"/"Größten" x\% besitzen einen Anteil von y\% der gesamten Merkmalssumme.


### Lorenzkurve

Definition:

-  Das Merkmal darf nur *positive* Ausprägungen annehmen.
-  Die Gesamtsumme aller Merkmalswerte ist $\sum_{i=1}^n x_i=\sum_{i=1}^n x_{(i)}$.
-    Die Lorenzkurve verbindet Punktepaare bestehend aus den *Teilsummen*
      der *nach Größe geordneten* Beobachtungswerte $0 \leq
      x_{(1)} \leq \ldots \leq x_{(n)}$ und dem
      *relativen Anteil* der Individuen, die diese
      Teilsumme besitzen.

### Lorenzkurve

-    Es wird festgelegt: $u_{0} = 0$ und $v_{0} = 0$.
-    Die horizontale Achse wird in *gleiche Längen* aufgeteilt, deren Anzahl der der Individuen
      (Merkmalsausprägungen) entspricht:
                  \[
                      u_{j} = \frac{j}{n}, \quad j = 1, ..., n.
                  \]
-    Die Werte auf der vertikalen Achse werden wie folgt berechnet:
                  \[
                      v_{j} = \frac{\sum_{i=1}^{j} x_{(i)}}{\sum_{i=1}^{n} x_{(i)}}, \quad j = 1, ..., n,
                  \]
                  also: Quotienten aus der Teilsumme und der Gesamtsumme.
-    Die so errechneten Koordinatenpunkte $(u_j,v_j)$ werden in den Graphen eingetragen und mit Linien verbunden.


### Lorenzkurve

Beispiel: 5 Bauern teilen sich eine Ackerfläche von 100ha zu je 20ha.

\columnsbegin
\column{5cm}
          \renewcommand{\arraystretch}{1.35}
          \begin{tabular}{cccc}
              $j$ &  $x_{(j)}$  &   $u_{j}$   &  $v_{j}$ \\
              \hline
              0       &   -                   &   0   &   0\\
              1       &   20              &   $\frac{1}{5}$    &   $\frac{20}{100}$ \\
              2       &   20              &   $\frac{2}{5}$    &   $\frac{40}{100}$ \\
              3       &   20              &   $\frac{3}{5}$    &   $\frac{60}{100}$ \\
              4       &   20              &   $\frac{4}{5}$    &   $\frac{80}{100}$ \\
              5       &   20              &   $\frac{5}{5}$    &   $\frac{100}{100}$ \\
          \end{tabular}
\column{6cm}
```{r, 2-lorenz-1, echo=FALSE}
lor1 <- data.frame(u = seq(0,1,l=6), v=seq(0, 1, l=6))
ggplot(lor1, aes(x=u, y=v)) + geom_line() + geom_point() + 
  ylab("Kumulativer Anteil an Ackerfläche") + 
  xlab("Kumulativer Anteil an Grundgesamtheit")
```
\columnsend


### Lorenzkurve

Beispiel: 4 Bauern besitzen nichts, 1 besitzt alles:
\columnsbegin
\column{5cm}
          \renewcommand{\arraystretch}{1.35}
          \begin{tabular}{cccc}
              $j$ &  $x_{(j)}$  &   $u_{j}$   &  $v_{j}$ \\
              \hline
              0       &   -                   &   0   &   0\\
              1       &   0              &   $\frac{1}{5}$    &   $\frac{0}{100}$ \\
              2       &   0              &   $\frac{2}{5}$    &   $\frac{0}{100}$ \\
              3       &   0              &   $\frac{3}{5}$    &   $\frac{0}{100}$ \\
              4       &   0              &   $\frac{4}{5}$    &   $\frac{0}{100}$ \\
              5       &   100              &   $\frac{5}{5}$    &   $\frac{100}{100}$ \\
          \end{tabular}
\column{6cm}
```{r, 2-lorenz-2, echo=FALSE}
lor2 <- data.frame(u = seq(0,1,l=6), v=c(rep(0, 5), 1))
ggplot(lor2, aes(x=u, y=v)) + geom_line() + geom_point() + 
  ylab("Kumulativer Anteil an Ackerfläche") + 
  xlab("Kumulativer Anteil an Grundgesamtheit")
```
\columnsend


### Lorenzkurve

Erscheinungsbild von Lorenzkurven:

-    Die Koordinate $(u_{0}; v_{0})$ ist \textit{immer} $(0; 0)$.
-    Die Koordinate $(u_{n}; v_{n})$ ist \textit{immer} $(1; 1)$.
-    Der konstruierte Polygonzug verläuft \textit{immer unterhalb} (im Grenzfall auf) der Winkelhalbierenden.
-    Der konstruierte Polygonzug ist \textit{(streng) monoton steigend}.
-    Die Steigung des nächsten Polygonsegments ist entweder \textit{gleich groß} oder \textit{größer} als die Steigung des vorherigen Polygonsegments.


### Lorenzkurve für gruppierte Daten

Liegen die Daten als **Häufigkeitstabelle** vor ($k$ Klassen), konstruiert man
die Lorenzkurve aus den Klassen statt aus einzelnen Werten:

- geordnete Ausprägungen $a_1 \leq a_2 \leq \ldots \leq a_k$ (z.B. Klassenmitten),
  mit absoluten Häufigkeiten $h_j$ und relativen Häufigkeiten $f_j = h_j/n$
- kumulierter Anteil der **Einheiten**:
  $$u_j = \sum_{l=1}^{j} f_l$$
- kumulierter Anteil der **Merkmalssumme**:
  $$v_j = \frac{\sum_{l=1}^{j} h_l\, a_l}{\sum_{l=1}^{k} h_l\, a_l}$$

$\implies$ Der Individualdaten-Fall ist der **Spezialfall** $k = n$, $h_j = 1$,
$a_j = x_{(j)}$.

\scriptsize *Beachte:* Mit Klassenmitten $a_j$ ist das eine **Näherung** -- sie
unterstellt, dass alle Beobachtungen einer Klasse in der Klassenmitte liegen
(Konzentration *innerhalb* der Klassen wird ignoriert; besonders heikel bei
offenen Randklassen).

### Lorenzkurve für gruppierte Daten: Beispiel

Nettoeinkommen von $n = 100$ Haushalten in 4 Klassen:

\columnsbegin
\column{5.5cm}
\renewcommand{\arraystretch}{1.2}
\small
\begin{tabular}{cccccc}
$a_j$ & $h_j$ & $f_j$ & $h_j a_j$ & $u_j$ & $v_j$ \\
\hline
0    &  -  &  -   &   -  & 0    & 0    \\
15   & 40  & 0.40 & 600  & 0.40 & 0.15 \\
30   & 30  & 0.30 & 900  & 0.70 & 0.38 \\
60   & 20  & 0.20 & 1200 & 0.90 & 0.69 \\
120  & 10  & 0.10 & 1200 & 1.00 & 1.00 \\
\end{tabular}

\scriptsize ($a_j$: Klassenmitte in Tsd.\ €; \; $\sum_j h_j a_j = 3900$)
\column{6cm}
```{r, 06-lorenz-grouped, echo = FALSE, fig.height = 5}
grp <- tibble(
  a = c(15, 30, 60, 120), # Klassenmitte (Tsd. €)
  h = c(40, 30, 20, 10) # Häufigkeit
) |>
  mutate(
    f = h / sum(h),
    hs = h * a,
    u = cumsum(f),
    v = cumsum(hs) / sum(hs)
  )
lor <- bind_rows(tibble(u = 0, v = 0), dplyr::select(grp, u, v))
ggplot(lor, aes(u, v)) +
  geom_abline(slope = 1, intercept = 0, col = "darkgray") +
  geom_line() +
  geom_point() +
  scale_x_continuous(labels = scales::label_percent()) +
  scale_y_continuous(labels = scales::label_percent()) +
  ylab(expression("kum. Anteil Merkmalssumme " * v[j])) +
  xlab(expression("kum. Anteil Einheiten " * u[j]))
```
\columnsend


### Gini-Koeffizient

\columnsbegin
\column{5cm}
Der **Gini-Koeffizient** bzw. das **Lorenz'sche Konzentrationsmaß** ist eine Maßzahl, die das \textit{Ausmaß} der Konzentration beschreibt. Er ist definiert als
\[
G = 2 \cdot F,
\]
wobei $F$ die Fläche zwischen der Diagonalen und der Lorenzkurve ist.
\column{5cm}
\includegraphics[width = 5cm]{pics/2-gini.pdf}
\columnsend


### Gini-Koeffizient

Berechnung:  

Für die praktische Berechnung von $G$ aus den Wertepaaren $(u_{i}; v_{i})$ stehen folgende alternative Formeln zur Verfügung:
\[
      G = \frac{2 \sum_{i=1}^{n}i \cdot x_{(i)} - (n + 1) \sum_{i=1}^{n}x_{(i)}}{n \sum_{i=1}^{n}x_{(i)}}
\]
oder alternativ
\[
      G = 1 - \frac{1}{n} \sum_{i=1}^{n}(v_{i-1} + v_{i}).
\]

Wertebereich des Gini-Koeffizienten:  
  \[
      0 \leq G \leq \frac{n - 1}{n}
  \]


### Gini-Koeffizient

Normierter Gini-Koeffizient $G^{+}$:

Der Gini-Koeffizient wird auf folgende Weise normiert:
  \[
      G^{+} = \frac{n}{n - 1} G.
  \]
  Er hat somit den Wertebereich
  \[
      0 \leq G^{+} \leq 1,
  \]
  wobei 0 für \textit{keine Konzentration} (Gleichverteilung) und 1 für \textit{vollständige Konzentration} (Monopol) steht.


### Eigenschaften des Gini-Koeffizient

- Sehr unterschiedliche Lorenzkurven führen zum selben Gini-Wert,  
z.B: $G^{+} = 0.5$ für
   - Verteilung 1: 50% ohne Anteile, restliche 50% haben gleiche Anteile an Gesamtsumme 
   - Verteilung 2: untere 75% teilen sich gleichmäßig 25% der Gesamtsumme, obere 25% gleichmäßig 75% 
- Unempfindlich gegen relatives Wachstum: $G^{+}$-Wert bleibt unverändert falls alle $x$-Werte um den selben Faktor wachsen/schrumpfen
- "Empfindlich" gegen Ausreißer am oberen Ende  
 $\implies$ niedrige Gini-Werte für große Grundgesamtheiten unwahrscheinlicher selbst wenn Verteilung ähnlich zu der in kleinerer Grundgesamtheit,
 da größere Grundgesamtheiten häufiger extremere Ausreißer enthalten  
 (z.B. US-Amerikaner $\ni$ Jeff Bezos $\gg$ Susanne Klatten $\in$ Deutsche)

- Häufig Anwendung von verallgemeinerten Lorenzkurven bzw. Ginikoeffizienten auch auf Merkmale mit teils negativen Ausprägungen (z.B. Schulden als negatives Vermögen, s. übernächste Folie) - dann keine Monotonie etc mehr. 

### Herfindahl-Index

$x_1,\ldots x_n$ seien die Daten mit $x_i \ge 0$. 

Die Anteile der Einheiten $i$ sind wie folgt definiert:
$$ p_i := \frac{x_i}{\sum_{j=1}^n x_j} $$
Der Herfindahl-Index ist
$$ H := \sum_{i=1}^n p_i^2 $$

Der Wertebereich ist von $\frac{1}{n}$ (identische $x_i$) bis 1 (Monopol)

### Konzentrationsmessung: Deutsche Vermögensverteilung

Jedes **Dezil** ist eine Klasse mit $f_j = 10\%$ der Bevölkerung -- die Kurve ist
also genau die Lorenzkurve für *gruppierte Daten* (vgl. oben).

```{r, lorenzkurve-de-prep, echo = FALSE, eval = FALSE}
# data dl'ed @ 21/10/04  
# https://www.armuts-und-reichtumsbericht.de/DE/Indikatoren/Gesellschaft/Vermoegensverteilung/G02-Indikator-Vermoegensverwaltung.html
lorenz_netto_indiv <- 
  rio::import("pics/G02-Excel-Vermoegensverteilung.xlsx", 
              range = "B12:F21", 
              col_names = c("decile", 2002, 2007, 2012, 2017)) |> 
  mutate(decile = ordered(decile, levels = paste0("D", 1:10))) |> 
  pivot_longer(-decile, names_to = "year") |>  
  arrange(decile) |> 
  nest(-year) |> 
  mutate(
    year = ordered(year),
    data = purrr::map(data, ~ cbind(.x, sum = cumsum(.x$value)))) |> 
  unnest(cols = c(data)) |> 
  mutate(decile_num = as.numeric(decile)/10) |> 
  bind_rows(expand.grid(year = ordered(seq(2002, 2017, by = 5)), 
                        decile_num = 0,
                        sum = 0))
saveRDS(lorenz_netto_indiv, "lorenz-netto-indiv-2017.rds")   
```

```{r, lorenzkurve-de, echo = FALSE}
lorenz_netto_indiv <- readRDS("lorenz-netto-indiv-2017.rds")
ggplot(lorenz_netto_indiv, aes(x = decile_num, y = sum, group = year, col = year)) +  
  geom_abline(slope = 1, intercept = 0, col = "darkgray") +
  geom_line(alpha= .6) + geom_point(alpha= .6) + 
  scale_color_viridis_d("") +
  scale_x_continuous(labels = scales::label_percent(), expand = expansion(0, 0.02)) +
  scale_y_continuous(labels = scales::label_percent(), expand = expansion(0, 0.02)) +
  ylab("Anteil am Gesamtnettovermögen") + xlab("Bevölkerungsanteil") + 
  labs(title = "Lorenzkurve der individuellen Nettovermögen in Deutschland", 
       subtitle = "Gini-Koeffizienten: ca. 0.77 - 0.80",
       caption = "Daten: www.armuts-und-reichtumsbericht.de / BM Arbeit & Soziales, 4.10.2021 (nur Dezile)")
```

###  Gini-Index Vermögen Deutschland

\includegraphics[width = \textwidth]{pics/gini-vermoegen-de-zeitreihe.png}  

\scriptsize
[Armuts- & Reichtumsbericht](https://www.armuts-und-reichtumsbericht.de/DE/Indikatoren/Gesellschaft/Vermoegensverteilung/G02-Indikator-Vermoegensverwaltung.html), BM Arbeit & Soziales


###  Gini-Index Einkommen Deutschland

\includegraphics[width = \textwidth]{pics/gini-einkommen-de-zeitreihe.png}  

\scriptsize
[Armuts- & Reichtumsbericht](https://www.armuts-und-reichtumsbericht.de/DE/Indikatoren/Gesellschaft/Einkommensverteilung/G01-Indikator-Einkommensverteilung.html), BM Arbeit & Soziales

