## Statistische Kennwerte: Streuungsmaße

### Maße für die Streuung

-  Spannweite
-  Interquartilsabstand
-  Standardabweichung und Varianz
-  Variationskoeffizient

### Die Spannweite (Range)

Definition: 
\begin{equation*}
  \operatorname{sp} = x_{\max} - x_{\min}
\end{equation*}

- Größe des Intervalls in dem die Daten liegen
- Anwendung primär für Kontrolle der Datenqualität:  
 Plausibilität, Eingabe-/Codierungsfehler, Existenz von Fehlmessungen und Ausreißern
- extrem sensibel gegen Ausreißer

### Der Quartilsabstand

Definition:
\begin{equation*}
      d_Q = \tilde x_{0.75} - \tilde x_{0.25}
\end{equation*}

- Größe des Bereichs in dem die "mittlere Hälfte" der Daten liegt
    - Länge der Box des Boxplots
- Alternativer Name: *i*nter*q*uartile*r*ange: IQR
- Robust gegen Ausreißer

- Bei ordinal skalierten Daten Angabe von $x_{0.75}$ und $x_{0.25}$:  
  definiert Bereich der zentralen 50% der Daten.

### Standardabweichung und Stichprobenvarianz

Definition:
\begin{eqnarray*}
\textbf{Stichprobenvarianz } s_x^2 &:=& \frac{1}{n-1} \sum_{i=1}^n (x_i - \bar x)^2 \\
\textbf{Standardabweichung } s_x &:=& \sqrt{s_x^2}
\end{eqnarray*}

-  $s_x$ lose interpretierbar als "mittlere Abweichung vom Mittelwert"
-  Mindestens Intervallskala
-  Empfindlich gegen Ausreißer
-  Verwende $\widetilde{s}_x^2:= \frac{1}{n} \sum_{i=1}^n (x_i - \bar x)^2$ für Vollerhebungen, Division durch $n-1$ nur bei Stichproben sinnvoll



### Transformationsregel

\begin{eqnarray*}
 y_i = a + bx_i \implies \widetilde s_y^2 &=& b^2 \widetilde s_x^2 \\
   \widetilde s_y &=& |b| \widetilde s_x  
\end{eqnarray*}
(Analog für $s_x, s_y$)  

Varianz und Standardabweichung sind also für lineare Transformationen einfach umrechenbar.



### Verschiebungssatz:

Für jedes $c \in \mathbb R$ gilt:
\begin{equation*}
  \sum_{i=1}^n (x_i - c)^2 = \sum_{i=1}^n (x_i - \bar x)^2 + n (\bar x -
c)^2
\end{equation*}

\begin{eqnarray*}
\text{Setze }  c=0 \implies \widetilde s_x^2 &=& \frac{1}{n} \sum_{i=1}^n x_i^2 - \bar
x^2 \\
  \widetilde s_x^2 &=& \overline{x^2} - \bar x^2
\end{eqnarray*}

**Beachte:**  
Der Verschiebungssatz ist für die Berechnung präziser numerischer Ergebnisse am Computer **nicht geeignet** (Auslöschung von Gleitkommazahlen).

### Streuungszerlegung I

Seien die Daten in $r$ Schichten aufgeteilt:
\begin{equation*}
  x_1,\ldots,x_{n_1},\; x_{n_1+1},\ldots,x_{n_1+n_2},\; \ldots,x_{n}
\end{equation*}
mit $n = \sum^r_{j = 1} n_j$

Schichtmittelwerte:
\begin{equation*}
  \bar x_1 = \frac{1}{n_1} \sum_{i=1}^{n_1} x_i, \qquad
  \bar x_2 = \frac{1}{n_2} \sum_{i=n_1+1}^{n_1 + n_2} x_i, \; \text{usw.}
\end{equation*}

Schichtvarianzen:
\begin{equation*}
  \widetilde s_{x1}^2 = \frac{1}{n_1}\sum_{i=1}^{n_1}(x_i - \bar x_1)^2, \qquad
  \widetilde s_{x2}^2 = \frac{1}{n_2} \sum_{i=n_1+1}^{n_1 + n_2}(x_i- \bar x_2)^2,\; \text{usw.}
\end{equation*} 


### Streuungszerlegung II

Dann gilt, mit  $\bar x = \frac{1}{n} \sum_{j=1}^r n_j \bar x_j$:
\begin{alignat*}{4}
  \widetilde s_x^2 &=& \frac{1}{n} \sum_{j=1}^r n_j \widetilde s_{xj}^2 &\;+\;& \frac{1}{n} \sum_{j=1}^r n_j(\bar x_j - \bar x)^2 \\
   && \text{Streuung} && \text{Streuung} \\
  \text{Gesamtstreuung} & = & \text{\emph{innerhalb}} &\;+\;& \text{\emph{zwischen}} \\
  && \text{der Schichten} && \text{den Schichten}
\end{alignat*}

### Streuungszerlegung: Nettomiete & Zimmerzahl

Streuungszerlegung der Netto-Quadratmetermiete bezüglich Zimmerzahl:

\begin{columns}
\begin{column}{0.4\textwidth}
```{r, 02-mietspiegel-variancedecomposition, echo=FALSE, warning = FALSE, message = FALSE}
library(dplyr)
url <- "http://chris.userweb.mwn.de/statistikbuch/mietspiegel2015.txt"
mietspiegel <- read.table(file = url, header = TRUE)
meantab <- mietspiegel %>% 
  mutate(`Zimmer` = ordered(rooms)) %>% group_by(`Zimmer`) %>% 
  summarize(`$n_j$` = n(), 
            `$\\bar x_j$` = mean(nmqm), 
            `$\\tilde s^2_{xj}$` = var(nmqm)*(n() - 1)/n()) %>% 
  arrange(desc(`Zimmer`))
xbar <- mietspiegel %>% pull(nmqm) %>% mean
nmqm_total <-  (mietspiegel %>% pull(nmqm) %>% var)
nmqm_within <- sum(meantab[,2]*meantab[,4])  / nrow(mietspiegel)
nmqm_between <- (sum(meantab[,2] * (meantab[,3] - xbar)^2) / nrow(mietspiegel))
knitr::kable(meantab, "latex", escape = FALSE) 
#var(mietspiegel$nmqm)
#sum(meantab[,2] * meantab[,4])  / nrow(mietspiegel)
#sum(meantab[,2] * (meantab[,3] - xbar)^2) / nrow(mietspiegel)
```
\vskip 1em
Gesamtvarianz:  
$\tilde s^2_x \approx `r nmqm_total`$ 

Innerhalb:  
$\frac{1}{n} \sum_{j=1}^r n_j \widetilde s_{xj}^2 = `r  nmqm_within`$  

Zwischen:  
$\frac{1}{n} \sum_{j=1}^r n_j(\bar x_j - \bar x)^2 = `r nmqm_between`$ 
\end{column}
\begin{column}{0.55\textwidth}
```{r, 02-grouped-boxplot-mietspiegel2, echo=FALSE}
ggplot(mietspiegel, 
       aes(x = rooms, y = nmqm, group = rooms)) + 
  coord_flip() + xlab("# Zimmer") + ylab("Nettomiete [EUR/qm]") + 
  geom_boxplot(outlier.color = rgb(0,0,0,.3), varwidth = T) + 
  scale_x_continuous(breaks = 1:8, minor_breaks = c()) + 
  labs(caption = "Höhe der Boxplots proportional zur Gruppengröße") +
  theme_gray(base_size = 18)
```
\end{column}
\end{columns}
\vskip 1.5em
$\implies$ nur  $\tfrac{`r nmqm_between`}{`r nmqm_total`} = `r  (nmqm_between/nmqm_total) * 100`$% der Gesamtvarianz der Quadratmetermiete entfallen auf Unterschiede zwischen Wohnungen mit unterschiedlicher Zimmerzahl. 

### Variationskoeffizient

Das Verhältnis von Standardabweichung und Mittelwert
ist gegeben durch

\begin{equation*}
  v = \frac{\widetilde s_x}{\bar x} \; \text{mit } \bar x > 0
\end{equation*}

Der Variationskoeffizient hat keine Einheit und ist
skalenunabhängig. 

Er ist eine Maßzahl für die relative Schwankung um den
Mittelwert und nur für Merkmale mit positiven Ausprägungen sinnvoll.


### Mittlere absolute Abweichung (MAD)


Die **mittlere absolute Abweichung** (*m*ean *a*bsolute *d*eviation)  ist definiert als
\begin{equation*}
    \text{MAD}_x= \frac{1}{n} \sum_{i=1}^n|x_i - \bar x|
\end{equation*}
Es gilt: MAD$_x \leq \widetilde s_x$  

Der **Median der absoluten Abweichungen** ist
\begin{equation*}
    \text{MedAD}_x := \text{Median}(|x_i - x_{med}|) 
\end{equation*}

-  $\text{MAD}_x$ einfacher interpretierbar als $s_x$
-  beide weniger ausreißer-empfindlich, vor allem $\text{MedAD}_x$
-  beide weniger "schöne" theoretische Eigenschaften als $s_x$ und werden deswegen seltener angewendet

