## Stochastische Unabhängigkeit von Zufallsvariablen

### Unabhängige Zufallsvariablen

::: {.block}
#### Def.: **Unabhängige Zufallsvariablen**
Zufallsvariablen $X,Y$ sind genau dann *stochastisch unabhängig*, wenn
$\forall\, x \in T_X, y \in T_Y$ ($X, Y$ diskret)
bzw. $\forall\, x,y \in \mathbb{R}$ ($X, Y$ stetig) gilt:
\begin{align*}
F_{X,Y}(x,y) & = F_X(x) \cdot F_Y(y)\\
\intertext{und damit }  f_{X,Y}(x,y) & =  f_X(x) \cdot f_Y(y) \\
\text{(bzw. }  P(X = x, Y = y) &= P(X = x) \cdot P(Y = y) \text{ im diskreten Fall.)}
\end{align*}
:::

### Vektoren von unabhängigen Zufallsvariablen

Allgemein: ZVn $X_1, X_2, ..., X_n$ heißen **unabhängig**, falls
\begin{align*}
f_{X_1, \dots, X_n}(X_1 = x_1, ..., X_n = x_n) &= \prod_{i=1}^n f_{X_i}(x_i) \\
\text{d.h. für diskrete $X_i$:}\qquad\qquad P\left(\bigcap_i (X_i = x_i)\right) &= \prod_{i=1}^n P(X_i = x_i) 
\end{align*}
für alle $x_1, x_2, ..., x_n$ aus den entsprechenden Trägern gilt.

- Zufallsvariablen sind stochastisch unabhängig, wenn ihre gemeinsame Verteilung dem Produkt 
ihrer Randverteilungen entspricht.  
 Ihre gemeinsame Verteilung enthält dann also keine zusätzliche Information gegenüber den Randverteilungen. 
 
- Analog zu stoch. Unabhängigkeit von Ereignissen $A, B$: 
\begin{align*}
A \perp B &\iff P(A\cap B) = P(A)P(B) \\ 
X \perp Y &\iff P((X(\omega) \leq x) \cap (Y(\omega) \leq y)) = P(X(\omega) \leq x)P(Y(\omega) \leq y) \qquad \forall\, x,y \\
                          &\iff F_{X,Y}(x, y) = F_X(x)F_Y(y)  \qquad \forall\, x,y  \\
                          &\iff f_{X,Y}(x, y) = f_X(x)f_Y(y)  \qquad \forall\, x,y  \\
\end{align*}


<!-- todo: bedingte dichten & def unabh über bedingte dichten einführen..? -->

### Beispiel: Randverteilung & Gemeinsame Verteilung

```{r, sto-marginal-joint-prep, echo = FALSE}
grid <- seq(-3, 3, l = 81)
data <- expand.grid(x_1 = grid, x_2 = grid)
data <- mutate(data,
  f_dep = 0.5 * mvtnorm::dmvnorm(cbind(x_1, x_2), m = c(-2, -2)) + 
    0.5 * mvtnorm::dmvnorm(cbind(x_1, x_2), m = c(2, 2)),
  f_ind = (0.5 * dnorm(x_1, m = -2) + 0.5 * dnorm(x_1, m = 2)) * 
    (0.5 * dnorm(x_2, m = -2) + 0.5 * dnorm(x_2, m = 2))
) 
delta_grid <- diff(grid)[1]
data_x1 <- group_by(data, x_1) |> 
  summarize(f_ind = sum(f_ind * delta_grid), f_dep = sum(f_dep* delta_grid))
data_x2 <- group_by(data, x_2) |> 
  summarize(f_ind = sum(f_ind* delta_grid), f_dep = sum(f_dep* delta_grid))

p <- ggplot(data, aes(x = x_1, y= x_2)) + xlab(expression(X[1])) + ylab(expression(X[2])) + 
  scale_fill_viridis(expression(f(x[1], x[2])), limits= range(data$f_ind, data$f_dep)) + theme(legend.position = "bottom")
p_x1 <- ggplot(data_x1, aes(x = x_1)) + xlab(expression(X[1])) + ylab(expression(f[X1](x[1]))) + 
  scale_y_continuous(breaks = scales::breaks_extended(n = 3))
p_x2 <- ggplot(data_x2, aes(x = x_2)) + xlab(expression(X[2])) + ylab(expression(f[X2](x[2]))) + 
  scale_y_continuous(breaks = scales::breaks_extended(n = 3)) + coord_flip()

p_dep <- p + geom_raster(aes(fill = f_dep)) + geom_contour(aes(z = f_dep), colour = rgb(1, 1, 1, .1), bins = 20)
p_x1_dep <- p_x1 + geom_line(aes(y = f_dep))
p_x2_dep <- p_x2 + geom_line(aes(y = f_dep))

p_ind <- p + geom_raster(aes(fill = f_ind)) + geom_contour(aes(z = f_ind), colour = rgb(1, 1, 1, .1), bins = 20)
p_x1_ind <- p_x1 + geom_line(aes(y = f_ind))
p_x2_ind <- p_x2 + geom_line(aes(y = f_ind))
```

```{r, sto-marginal-joint-1, echo = FALSE}
p_x1_dep + plot_spacer() + p_dep + p_x2_dep +
  plot_layout(
    ncol = 2, 
    nrow = 2, 
    widths = c(4, 1),
    heights = c(1, 4)
  )  + 
  plot_annotation(title = "Abhängige Zufallsvariablen ", 
                  caption = expression(f(x[1], x[2]) != f[X1](x[1])*f[X2](x[2])),
                  theme = theme(plot.caption = element_text(size = rel(2.5))))
```

### Beispiel: Randverteilung & Gemeinsame Verteilung

```{r, sto-marginal-joint-2, echo = FALSE}
p_x1_ind + plot_spacer() + p_ind + p_x2_ind +
  plot_layout(
    ncol = 2, 
    nrow = 2, 
    widths = c(4, 1),
    heights = c(1, 4)
  )  + 
  plot_annotation(title = "Unabhängige Zufallsvariablen ", 
                  caption = expression(f(x[1], x[2]) == f[X1](x[1])*f[X2](x[2])),
                  theme = theme(plot.caption = element_text(size = rel(2.5))))
```

### Beispiel: Bernoulli-Kette 

Sind $X_1, X_2, ..., X_n$ jeweils Bernoulli-verteilt mit Parameter $\pi$ und unabhängig, so
heißt $\symbf{X}=(X_1, X_2, ..., X_n)$ **Bernoulli-Kette**.\
  \
Beispiel:  
  \
  
$n = 3$, $\pi = \frac{1}{6}$; wegen der Unabhängigkeit gilt dann z.B. 
\begin{align*}
P(\symbf{X} = (1, 0, 0)) &= P(X_1 = 1, X_2 = 0, X_3 = 0) \\
                         &= P(X_1 = 1) \cdot P(X_2 = 0) \cdot P(X_3 = 0)  \\
                         &= \frac{1}{6} \left(\frac{5}{6}\right)^2 = \frac{25}{216}
\end{align*}
