---
title: | 
    | Statistik I 
subtitle: |
    | *Deskriptive Statistik & Explorative Datenanalyse*
author: | 
    | **LMU München**
output: 
  beamer_presentation:
    latex_engine: xelatex
    keep_tex: true
    slide_level: 3
header-includes:
  - \input{header.tex}
fontsize: 10pt
handout: false
mathfont: "Fira Math"
mainfont: "Fira Sans"
sansfont: "Fira Sans"
urlcolor: darkbrown
linkcolor: darkbrown
---
<!-- see header.tex for additional font definitions, Fira does not provide all we need -->


```{r setup, include=FALSE, cache=FALSE, code = readLines('setup.R')}
```

```{r 0-orga, child="orga-2024.Rmd"}
```

### Inhalt

\begin{multicols}{2}
\footnotesize
\tableofcontents[subsectionstyle=hide]
\end{multicols}

# Einführung

```{r 0-bsp, child="00-intro/intro-beispiele.Rmd"}
```

```{r 0-bsp, child="00-intro/intro-definition.Rmd"}
```

```{r 0-def, child="00-intro/intro-statistik-ki-ml.Rmd"}
```

```{r 0-def, child="00-intro/intro-theorie-empirie.Rmd"}
```


# Datenerhebung & Messung

```{r 1-mess, child="01-messung-skala/messung-definition.Rmd"}
```

```{r 1-guete, child="01-messung-skala/messung-gütekriterien.Rmd", eval = FALSE}
```

```{r 1-skal, child="01-messung-skala/skalenniveaus.Rmd"}
```

```{r 1-erhebung, child="01-messung-skala/datenerhebung.Rmd"}
```

# Wahrscheinlichkeit: Grundlagen & Definitionen

```{r sto-wbegriff, child="02-wrechnung-basics/stochastik-wahrscheinlichkeitsbegriff.Rmd"}
```

```{r sto-laplace, child="02-wrechnung-basics/stochastik-laplace-wraum.Rmd"}
```

```{r sto-axiome, child="02-wrechnung-basics/stochastik-kolmogorow-axiome.Rmd"}
```

```{r sto-bed-wkeit, child="02-wrechnung-basics/stochastik-bedingte-wkeit.Rmd"}
```

```{r sto-unabh, child="02-wrechnung-basics/stochastik-unabhaengigkeit-ereignisse.Rmd"}
```

```{r sto-bed-wkeit, child="02-wrechnung-basics/stochastik-bayessatz.Rmd"}
```

# Zusammenhangsmaße für diskrete Merkmale

```{r kontingenz, child="03-zusammenhang-diskret/kontingenztafeln.Rmd"}
```

```{r bed-hfk, child="03-zusammenhang-diskret/bedingte-häufigkeit.Rmd"}
```

```{r odds, child="03-zusammenhang-diskret/odds-oddsratio.Rmd"}
```

```{r chisq, child="03-zusammenhang-diskret/chisquare.Rmd"}
```

```{r mosaic, child="03-zusammenhang-diskret/mosaicplot.Rmd"}
```


# Zufallsvariablen, Verteilungen & Häufigkeiten

```{r sto-zv-diskret, child="04-zufallsvariablen-verteilungen/stochastik-zv-diskret.Rmd"}
```

```{r sto-cdf-diskret, child="04-zufallsvariablen-verteilungen/stochastik-cdf-diskret.Rmd"}
```

```{r sto-zv-stetig, child="04-zufallsvariablen-verteilungen/stochastik-zv-stetig.Rmd"}
```

```{r sta-hfk-uni, child="04-zufallsvariablen-verteilungen/häufigkeiten-univariat.Rmd"}
```

```{r sta-hfk-uni, child="04-zufallsvariablen-verteilungen/ecdf.Rmd"}
```


# Statistische Grafiken

```{r grafik-intro, child="05-grafiken/grafiken-intro.Rmd"}
```

```{r grafik-infoviz, child="05-grafiken/grafik-vs-infoviz.Rmd"}
```

```{r grafik-farbe, child="05-grafiken/grafiken-farbskalen.Rmd"}
```

```{r grafik-typ, child="05-grafiken/grafiken-häufigkeiten.Rmd"}
```

```{r grafik-dichte, child="05-grafiken/dichteschätzung.Rmd"}
```

```{r scatter, child="05-grafiken/streudiagramme.Rmd"}
```

#  Kennwerte & Verteilungseigenschaften

```{r, child="06-kennwerte-momente/lagemaße.Rmd"}
```

```{r, child="06-kennwerte-momente/stochastik-lagemasse.Rmd"}
```

```{r, child="06-kennwerte-momente/stochastik-erwartungswert.Rmd"}
```

```{r, child="06-kennwerte-momente/streuungsmaße.Rmd"}
```

```{r, child="06-kennwerte-momente/stochastik-varianz.Rmd"}
```

```{r, child="06-kennwerte-momente/verteilungscharakteristika.Rmd"}
```

```{r, child="06-kennwerte-momente/konzentration.Rmd"}
```

# Wichtige parametrische Verteilungen

```{r, child="07-paramet-verteilung/stochastik-parametverteilungen-diskret.Rmd"}
```

```{r, child="07-paramet-verteilung/stochastik-parametverteilungen-stetig.Rmd"}
```

```{r, child="07-paramet-verteilung/stochastik-dichtetrafo.Rmd"}
```

# Zufallsvektoren & multivariate Verteilungen

```{r, child="08-zufallsvektoren/stochastik-zufallsvektoren.Rmd"}
```

```{r, child="08-zufallsvektoren/stochastik-unabhaengigkeit-zv.Rmd"}
```

```{r, child="08-zufallsvektoren/stochastik-faltungen.Rmd"}
```

```{r, child="08-zufallsvektoren/stochastik-bedingte-dichte.Rmd"}
```

# Schätzung & Grenzwertsätze

```{r, child="09-grenzwertsätze/stochastik-schaetzer.Rmd"}
```

```{r, child="09-grenzwertsätze/stochastik-ggz-fundamentalsatz.Rmd"}
```

```{r, child="09-grenzwertsätze/stochastik-zgws.Rmd"}
```

# Zusammenhangsmaße für metrische Merkmale

```{r, child="10-zusammenhang-metrisch/kovarianz-korrelation.Rmd"}
```

```{r, child="10-zusammenhang-metrisch/multiplekorrelation.Rmd"}
```

```{r, child="10-zusammenhang-metrisch/stochastik-kovarianz-korrelation.Rmd"}
```

```{r, child="10-zusammenhang-metrisch/rang-distanz-korrelation.Rmd"}
```

```{r, child="10-zusammenhang-metrisch/korrelation-bsp.Rmd"}
```

```{r, child="10-zusammenhang-metrisch/sensi-spezi-roc.Rmd"}
```

# Korrelation & Kausalität

```{r 5-causalintro, child="11-kausalität/causal-intro.Rmd"}
```

```{r 5-confounding, child="11-kausalität/causal-confounding.Rmd"}
```

```{r 5-simpson, child="11-kausalität/causal-simpsonparadox.Rmd"}
```

```{r 5-collider, child="11-kausalität/causal-collider.Rmd"}
```


### Colophon

Material teils basierend auf früheren Vorlesungen von Helmut Küchenhoff, Torsten Hothorn und Leonhard Held.  
Berechnungen mit **`R`**, gerendert mit `pandoc` via `{rmarkdown}` und XƎTeX. 
Beamer-Theme "Simple" adaptiert von Facundo Muñoz.


**`R`**-Pakete:

- Grafiken mit `{ggplot2}`, `{ggrepel}`, `{grid}`, `{gridExtra}`, `{rayshader}`, `{patchwork}`, `{viridisLite}`, `{colorspace}`
- Datensätze aus `{dslabs}`, `{socviz}` & `{datasaurus}`
- Daten-Wrangling mit `{dplyr}` & `{tidyr}`
- Interaktive Quizzes mit `{exams}`

Fonts: Fira Sans, Fira Math, XITS Math
