---
title: | 
    | Statistik I
    | Deskriptive Statistik & Explorative Datenanalyse 
author: | 
    | **LMU München**
output: 
  beamer_presentation:
    latex_engine: xelatex
    keep_tex: true
    slide_level: 3
header-includes:
  - \input{header.tex}
fontsize: 10pt
handout: false
mathfont: "Fira Math"
mainfont: "Fira Sans"
sansfont: "Fira Sans"
urlcolor: darkbrown
linkcolor: darkbrown
---


```{r setup, include=FALSE, cache=FALSE, code = readLines('setup.R')}
```

### Inhalte

- Statistik: Was? Warum? Wann (nicht)?  
  
**Deskriptive & Explorative Statistik:**  

- Datenerhebung \& Messung
- Statistische Grafiken \& Datenvisualisierung
- Statistische Kennwerte \& Zusammenhangsmaße
  
**Wahrscheinlichkeitsrechnung:** 

- Grundlagen \& Definitionen
- Zufallsvariablen 
- Wahrscheinlichkeitsverteilungen \& Verteilungseigenschaften
- Zufallsvektoren \& multivariate Verteilungen
- (Schätzung \& Grenzwertsätze)  
\  
- Korrelation \& Kausalität  


```{r, child="orga-2023.Rmd"}
```

### To Do

- Einschreiben auf Moodle
- Registrieren bei Datacamp
- Lektüre bei der Unibib runterladen
- R und Rstudio installieren





