## Einfache univariate Grafiktypen

### Beispiel: Liniendiagramm (??)
```{r, 02-liniendiagramm-bad, echo=FALSE}
set.seed(12122)
umsatz <- data.frame(Jahr = 2008:2012, Umsatz = rnorm(5, mean = 11e3, sd = 8e2))
qplot(data = umsatz, x= Jahr, y = Umsatz, geom = c("point", "line"))
```

### Beispiel: Liniendiagramm (!!)

```{r, 02-liniendiagramm-good, echo=FALSE}
qplot(data = umsatz, x= Jahr, y = Umsatz, geom = c("point", "line")) + 
  ylim(c(0, max(umsatz$Umsatz)))
```


### Beispiel: Streudiagramm (??)

```{r, 02-scatter-klein_und-kalt, echo=FALSE}
klein_und_kalt$Index <- 1:nrow(klein_und_kalt)
qplot(data = klein_und_kalt, x= Index, y = nm, geom = "point") + ylab("Nettomiete")
```
\scriptsize 

*scatter plot*


### Beispiel: Dotplot (!?)

```{r, 02-dot-bad-klein_und_kalt, echo=FALSE}
klein_und_kalt$const <- factor(0)
ggplot(data = klein_und_kalt, aes(y= const, x = nm)) + geom_point(alpha=.3, size=5) +
  xlab("Nettomiete") +  ylab("") + 
  theme(axis.text.y=element_blank())
```

### Beispiel: Gruppierter Dotplot

```{r, 02-dot-good-klein_und_kalt, echo=FALSE}
ggplot(data = klein_und_kalt, aes(x = nm)) + geom_dotplot(binwidth=10) +
  xlab("Nettomiete") +  ylab("") + 
  theme(axis.text.y=element_blank())
```
\scriptsize

(bin width = 10)


### Typen von eindimensionalen Darstellungen

Häufigkeitsverteilungen darstellbar u.a. als

  -  Stab-, Balken- und Säulendiagramm
  -  Kreis (Torten)-Diagramm
  -  Histogramm

### Kreisdiagramm, Tortendiagramm

Darstellung der relativen (absoluten) Häufigkeiten als
Anteile Fläche eines Kreises

Anwendung: sollte vermieden werden. 

Grundsätzlich anwendbar für

  -  Nominale Merkmale
  -  Ordinale Merkmale (Problem: Ordnung nicht korrekt wiedergegeben)
  -  Gruppierte Daten
  
\scriptsize 



### Tortendiagramm: Klein & Kalt

```{r, 02-pie-klein_und_kalt, echo=FALSE}
p_kleinkalt <- ggplot(data=klein_und_kalt, aes(x=const, fill=nm_gruppiert)) 
p_kleinkalt + geom_bar(stat = "count", width = 1, position="fill") + 
  coord_polar(theta="y", direction = -1)  + labs(y="", x="") + 
  theme(axis.text.y=element_blank(), axis.text.x=element_blank()) + 
  guides(fill = guide_legend(title="Nettomiete, gruppiert")) + 
  scale_fill_brewer(type = "div", palette = 4) 
```


### Stabdiagramm, Säulen- und Balkendiagramm

- **Stabdiagramm:**  Trage über $a_1 , \ldots ,a_k$ jeweils einen zur $x$-Achse senkrechten Strich (Stab) mit  Höhe $h_1 , \ldots , h_k$   (oder $f_1 , \ldots , f_k$) ab.
- **Säulendiagramm** wie Stabdiagramm, aber mit  Rechtecken statt
Strichen.
- **Balkendiagramm**:  wie Säulendiagramm, aber mit  vertikal statt horizontal gelegter $x$-Achse.

### Säulendiagramm

Darstellung der absoluten oder relativen Häufigkeiten als
Höhen (Längen)


x-Achse: Ausprägungen des Merkmals
y-Achse: absolute/ relative Häufigkeiten

Anwendungen:

-  Ordinale Merkmale
-  Metrische Merkmale mit wenigen Ausprägungen
-  Nominale Merkmale (Problem: Ordnung nicht vorhanden)

### Beispiel Mietspiegel: Säulendiagramm / Balkendiagramm

```{r, 02-bar-klein_und_kalt, echo=FALSE}
p_rooms <- ggplot(data=mietspiegel, aes(x=rooms)) + 
  geom_bar(stat = "count", width = .9, position="dodge") + 
  scale_x_continuous(breaks = 1:8) +
  xlab("# Zimmer") + ylab("Anzahl")
grid.arrange(p_rooms, p_rooms + coord_flip(), ncol=2)
```

### Stapeldiagramm

Darstellen der absoluten oder relativen Häufigkeiten als Länge. 
Die Abschnitte werden übereinander in verschiedenen Farben gestapelt.

Anwendungen:

-  Ordinale Daten
-  Gruppierte Daten
-  Metrische Daten mit wenigen Ausprägungen

Besonders geeignet für den Vergleich verschiedener Gruppen durch nebeneinander liegende Stapel. Zu beachten ist dann die Unterscheidung:  
relative Häufigkeit (An*teil*) $\leftrightarrow$ absolute Häufigkeit (An*zahl*)

### Beispiel Mietspiegel: Stapeldiagramme

```{r, 02-stackedbar-rooms, echo=FALSE}
mietspiegel$lage <- with(mietspiegel, ordered(wohngut + wohnbest, levels = 0:1, 
  labels = c("normal", "beste")))
p_rooms2 <- 
  ggplot(data = mietspiegel, aes(x = lage, fill = ordered(rooms, levels = 8:1))) +
  guides(fill = guide_legend(title = "# Zimmer")) +
  xlab("Wohnlage") + 
  colorspace::scale_fill_discrete_sequential(palette = "Greens 2", rev = FALSE, c2 = 30)
  #scale_fill_brewer(type = "seq", palette = 2, direction = -1)
grid.arrange(
  p_rooms2 + geom_bar() + ylab("Anzahl") + theme(legend.position = "none"),
  p_rooms2 + geom_bar(position="fill") + ylab("Anteil"),
  ncol=2, widths=c(1, 1.3))
```

### Beispiel Mietspiegel: Vergleich mit Kreisdiagramm

```{r, 02-pie-and-stackedbar-rooms, echo=FALSE}
grid.arrange(
  ggplot(data = mietspiegel, aes(x = factor(1), 
    fill = ordered(rooms, levels = 8:1))) + 
    geom_bar(stat = "count", width = 1, position = "fill") + 
    coord_polar(theta = "y")  + labs(y = "", x = "") + 
    theme(axis.text.y = element_blank(), axis.text.x=element_blank()) + 
    guides(fill = guide_legend(title="# Zimmer")) + 
    colorspace::scale_fill_discrete_sequential(palette = "Greens 2", rev = FALSE, c2 = 30) +
    facet_wrap(~lage, nrow = 2) + theme(legend.position = "none"),
  p_rooms2 + geom_bar(position = "fill") + ylab("rel. Häufigkeit"),
  ncol = 2, widths = c(1, 1.3))
```


### Das Histogramm

Grafiktyp für Merkmale auf mindestens Intervallskala.

Darstellung der relativen Häufigkeiten durch Flächen (Prinzip der **Flächentreue**)

Vorgehen:

1. Aufteilung in Klassen (falls die Daten noch nicht gruppiert sind)
2. Bestimmung der relativen Häufigkeiten $f_j = \frac{n_j}{n}$
3. Bestimmung der Histogramm-Höhen $y_j$, so dass gilt:  
$b_j \cdot y_j =  f_j$, wobei $b_j$ die Breite der Klasse $j$ ist.

### Beispiel: Nettomiete Klein & Kalt

```{r, 02-hist-klein-und-kalt, echo=FALSE}
hist_kuk <- ggplot(klein_und_kalt) + xlab("Nettomiete") + ylab("")

grid.arrange(
  hist_kuk + 
  geom_histogram(aes(x = nm, y = ..density..), binwidth = 10) +
  annotate('text', x = 650, y = .005, label = "b[j] == 10", parse = TRUE),
  hist_kuk + 
  geom_histogram(aes(x = nm, y = ..density..), binwidth = 20) +
  annotate('text', x = 650, y = .0045, label = "b[j] == 20", parse = TRUE),
  hist_kuk + 
  geom_histogram(aes(x = nm, y = ..density..), binwidth = 50) +
  annotate('text', x = 650, y = .0025, label = "b[j] == 50", parse = TRUE),
  hist_kuk + 
  geom_histogram(aes(x = nm, y = ..density..), binwidth = 100) +
  annotate('text', x = 650, y = .0020, label = "b[j] == 100", parse = TRUE), 
  nrow = 2)
```

### Histogramm

-  Anwendung bei metrischen Daten
-  Beachte: Abhängigkeit von der Breite
-  Klassen inhaltlich vorgeben, verschiedene Varianten ansehen
-  Vorsicht bei Rändern (s.a. Kapitel "Dichtefunktion")


