```{r, 04-mietspiegel-prep, echo=FALSE}
url <- "../data/mietspiegel2015.txt"
mietspiegel <- read.table(file = url, header = TRUE) %>%
  filter(rooms < 8 & nm < 4000) %>%
  mutate(`Beste Lage` = factor(wohnbest, labels = c("nein", "ja")),
    `# Zimmer` = ordered(rooms),
    `Baujahr (gruppiert)` = cut(bj,
      c(1918, 1945, 1960, 1980, 2013), dig.lab = 4, include.lowest = TRUE))
```


## Metrische Merkmale: Visualisierung gemeinsamer Verteilungen


### Bivariate metrische Daten

Daten liegen zu zwei metrischen Merkmalen vor:
Datenpaare $(x_i,y_i),\; i=1,\ldots,n$

**Fragen:**
Gibt es einen Zusammenhang zwischen diesen Merkmalen?
Wie lässt sich dieser Zusammenhang beschreiben?
Was ist die *gemeinsame* Verteilung dieser Merkmale?
\

Einfachste grafische Darstellung: **Streudiagramm.**
Die Datenpaare entsprechen Punkten in der Ebene ("Punktwolke")

**Beispiel (Mietspiegel):**
$X$: Wohnfläche [$m^2$],  $Y$: Quadratmetermiete [€/$m^2$]

### Schritt für Schritt: 1. Punktwolke

Wir bauen die Grafik *schichtweise* auf -- Start: nur die Rohdaten als Punkte.

- `geom_point()` bildet jedes Datenpaar auf einen Punkt ab
- `alpha` (Transparenz) mildert *Overplotting* bei vielen Punkten

```{r, 05-build-scatter1, echo = TRUE, message = FALSE, fig.height = 3.2, fig.width = 6, out.height = ".45\\textheight"}
ggplot(mietspiegel, aes(x = wfl, y = nmqm)) +
  geom_point(alpha = .2)
```

### Schritt für Schritt: 2. Trendlinie

- `geom_smooth()` legt eine *geglättete* Trendlinie durch die Punktwolke
- macht den (nichtlinearen!) Zusammenhang sichtbar: kleine Wohnungen sind pro $m^2$ teurer

```{r, 05-build-scatter2, echo = TRUE, message = FALSE, fig.height = 3.2, fig.width = 6, out.height = ".45\\textheight"}
ggplot(mietspiegel, aes(x = wfl, y = nmqm)) +
  geom_point(alpha = .2) +
  geom_smooth()
```

### Schritt für Schritt: 3. Drittvariable als Farbe

- Ausprägungen von *Beste Lage* werden auf die Ästhetik **Farbe** abgebildet
- Punkte *und* Trendlinie werden nach der Gruppe getrennt -- direkter Gruppenvergleich

```{r, 05-build-scatter3, echo = TRUE, message = FALSE, fig.height = 3.2, fig.width = 6, out.height = ".45\\textheight"}
ggplot(mietspiegel, aes(x = wfl, y = nmqm, colour = `Beste Lage`)) +
  geom_point(alpha = .2) +
  geom_smooth(se = FALSE)
```

### Schritt für Schritt: 4. Facettierung

- `facet_wrap()` teilt die Daten nach *Zimmerzahl* in *small multiples* auf
- zeigt die *bedingten* Zusammenhänge je Zimmerzahl -- selbe Achsen, direkt vergleichbar

```{r, 05-build-scatter4, echo = TRUE, message = FALSE, fig.height = 3, fig.width = 6.5, out.height = ".5\\textheight"}
ggplot(mietspiegel, aes(x = wfl, y = nmqm, colour = `Beste Lage`)) +
  geom_point(alpha = .3, size = .8) +
  facet_wrap(~ `# Zimmer`, labeller = label_both)
```

### Darstellung für größere Datenmengen:

Besser mit halbdurchsichtigen & kleineren Symbolen - Overplotting vermeiden:
```{r, 04-scatter-3, echo=FALSE}
ggplot(mietspiegel, aes(x = wfl, y = nmqm)) +
    geom_point(alpha = .15, size = 1) + ylab(expression("Quadratmetermiete [EUR/"~m^2~"]")) +
    labs(x = expression("Wohnfläche ["~m^2~"]"), subtitle = ".. so ist es lesbar") +
ggplot(mietspiegel, aes(x = wfl, y = nmqm)) +
    geom_point(size = 2.5) + ylab(expression("Quadratmetermiete [EUR/"~m^2~"]")) +
    labs(x = expression("Wohnfläche ["~m^2~"]"), subtitle = ".. so nicht")
```

### Darstellung für größere Datenmengen

Alternativen: Anzahlen/Dichte direkt über Farbe codieren (`hexbin`-Plots, 2D-Kerndichte):
```{r, 04-hexbin, echo=FALSE}
miet_hex <- ggplot(mietspiegel, aes(x = wfl, y = nmqm)) +
  geom_hex(bins = 40) +
  viridis::scale_fill_viridis("Anzahl", option = "magma", direction = -1) +
  ylab(expression("Quadratmetermiete [EUR/"~m^2~"]")) +
  xlab(expression("Wohnfläche ["~m^2~"]")) +
  theme_gray() +
  theme(legend.position = "top")

miet_kde <- ggplot(
  bind_rows(replicate(3, mietspiegel, simplify = FALSE)), #sonst Skala zu klein
  aes(x = wfl, y = nmqm)) +
  stat_density2d(aes(fill = ..density..), alpha = .8, geom = "raster", contour = FALSE) +
  viridis::scale_fill_viridis("2D-Dichte (Schätzung)", option="magma", direction = -1) +
  ylab(expression("Quadratmetermiete [EUR/"~m^2~"]")) +
  xlab(expression("Wohnfläche ["~m^2~"]")) +
  theme_gray() + theme(legend.position = "top")
grid.arrange(
  miet_hex,
  miet_kde,
  ncol = 2, widths = c(1, 1.1))
```

### Darstellung für größere Datenmengen

in 3D:
\includegraphics[width=0.75\textwidth]{pics/04-miethex-3d.png}}

\scriptsize
R-Pakete: `{rayshader}`, `{plotly}`, `{ggrgl}`

```{r, 04-hexbin-3d, eval=FALSE, echo = FALSE}
# rendering too slow -- precompute & save as .png
plot_gg(miet_hex)
render_camera(zoom=0.8,theta=-30,phi=40)
render_movie("miethex-3d.mp4")
render_snapshot(filename = "miethex-3d.png")
```

###  Streudiagramme mit stetiger Drittvariable

Stetige Drittvariable (*Baujahr*) über eine kontinuierliche **Farbskala**:
```{r, 04-scatter3-cont, echo=FALSE}
ggplot(mietspiegel, aes(x = wfl, y = nmqm)) +
  geom_point(alpha = .4, aes(colour = bj)) +
  ylab(expression("Quadratmetermiete [EUR/"~m^2~"]")) +
  xlab(expression("Wohnfläche ["~m^2~"]")) +
  scale_color_gradientn("Baujahr",
    colours = c(scales::muted("red"), "gray80", scales::muted("blue"))) +
  theme_minimal()
```

###  Streudiagramme mit gruppierter Drittvariable

Gruppierte Drittvariable (*Baujahr-Klassen*) als Facetten, kombiniert mit `hexbin`:
```{r, 04-scatter3-cont3a, echo=FALSE}
ggplot(mietspiegel, aes(x = wfl, y = nmqm)) +
  geom_hex(bins = 30) +
  viridis::scale_fill_viridis("Anzahl", option = "magma", direction = -1) +
  ylab(expression("Quadratmetermiete [EUR/"~m^2~"]")) +
  xlab(expression("Wohnfläche ["~m^2~"]")) +
  facet_grid(~ `Baujahr (gruppiert)`) +
  theme(legend.position = "bottom") +
  theme_gray()
```
