## Das Gesetz der großen Zahlen 

### Das Gesetz der großen Zahlen (GGZ)

:::{.block}
#### **Schwaches Gesetz der großen Zahlen**
Für das arithmetische Mittel $\bar{X}_n = \frac{1}{n} \sum_{i = 1}^n X_i$ von
unabhängig und identisch verteilten ("i.i.d.") Zufallsvariablen aus einer
Verteilung mit Erwartungswert $E(X_i) = \mu_X$ und Varianz $Var(X_i) = \sigma_X^2 < \infty$ gilt:
\begin{align*}
E(\bar{X}_n) = \mu_X &\;\text{und}\; \Var(\bar{X}_n) = \frac{1}{n} \, \sigma_X^2 \stackrel{n\to\infty}{\longrightarrow} 0\\
\implies P(|\bar{X}_n - \mu_X| \geq \epsilon) &\stackrel{n\to\infty}{\longrightarrow} 0 \;\forall\, \epsilon > 0\\
\text{Man schreibt: } \bar{X}_n &\stackrel{P}{\longrightarrow} \mu_x
\end{align*}
:::
$\implies$ **Das arithmetische Mittel beobachteter *i.i.d.* Daten konvergiert "in Wahrscheinlichkeit" gegen den Erwartungswert der datengenerierenden Verteilung.**  
Die Varianz dieses Schätzers wird bei wachsendem Stichprobenumfang beliebig klein.  

\scriptsize Terminologie: *i.i.d.* := "*i*ndependent and *i*dentically *d*istributed"

### Beispiel: Normalverteilung 

```{r ggz-prep, echo = FALSE}
plot_sequential_means <- 
  function(dist = "norm", n = 10000, plot = TRUE, add = FALSE) {
    x <- switch(dist,
                "norm" = rnorm(n),
                "cauchy" = rcauchy(n))
    # sequential means of x:
    means <- cumsum(x)/(1:n)
    if (plot) {
      if (!add) {
        plot(-10, 10, ylim = range(means), xlim=c(0, n), xlab="n",
             ylab = expression("Arithmetisches Mittel "~bar(x)[n]))
        lines(c(0, n), c(0, 0), lty = "dashed")
      }
      lines(1:n, means)
    }
  invisible(means)
}
```
```{r ggz-norm, echo = FALSE}
set.seed(11121112)
par(mgp = c(2, 1, 0))
plot_sequential_means(dist = "norm", n = 2500)
title(main = 
        expression(bar(x)[n] == scriptstyle(frac(1,n))~Sigma[i==1]^n~x[i]~
                     "mit steigendem n für iid "~X[i]%~%N(0, 1)))
```

### Gegenbeispiel: Cauchyverteilung 
```{r ggz-cauchy, echo = FALSE}
set.seed(11121112)
par(mgp = c(2, 1, 0))
plot_sequential_means(dist = "cauchy", n = 1e6)
title(main = 
        expression(bar(x)[n]== scriptstyle(frac(1,n))~Sigma[i==1]^n~x[i]~
                     "mit steigendem n für Cauchy-verteilte"~X[i]))
```

<!-- https://psu-eberly.shinyapps.io/Law_of_Large_Numbers/ -->

## Fundamentalsatz der Statistik

### Punktweise Konvergenz der empirischen Verteilung

\begin{align*}
\intertext{Weil für beliebige Zufallsvariablen $X$ und Mengen $B$  gilt:} E\big(I(X \in B)\big) &= P(X \in B) \\
\intertext{impliziert das GGZ für \emph{iid} ZV $X_i; i = 1,\dots,n$ mit Verteilung $F_X(x)$  speziell auch:}
\frac{1}{n} \sum^n_{i = 1} I(X_i \leq x) &\stackrel{P}{\longrightarrow} P(X \leq x) = F_X(x). \\
\intertext{Also gilt für die \emph{empirische} Verteilungsfunktion $F_n(x) = \frac{1}{n} \sum^n_{i = 1} I(X_i \leq x)$}
F_n(x) &\stackrel{P}{\longrightarrow} F_X(x) \;\,\forall\, x
\end{align*}

$\implies$ **Die empirische Verteilungsfunktion konvergiert punktweise gegen die 
"wahre" Verteilungsfunktion der datengenerierenden Verteilung**

\scriptsize
*Notation*: Indikatorfunktion $I(x \in B) := \begin{cases} 1 & x \in B \\ 0 & x \notin B \end{cases}$; oft auch $I_B(x); \symbf{\Bbbone}_B(x); \delta_x(B) (!!)$


### Fundamentalsatz der Statistik

:::{.block}
#### **Fundamentalsatz der Statistik** (Satz v. Glivenko-Cantelli)
Für *iid* ZV $X_i,\, i = 1,\dots,n$ mit Verteilungsfunktion $F_X(x)$ gilt für die empirische Verteilungsfunktion $F_n(x) = \frac{1}{n} \sum^n_{i = 1} I(X_i \leq x)$:
$$P\left(\sup_{x \in \mathbb R}\left(|F_n(x) - F_X(x)|\right) < \epsilon\right) \stackrel{n \to \infty}{\longrightarrow} 1 \qquad \forall\, \epsilon > 0 \;\forall\, x $$
:::

$\implies$ **Die *maximale* Abweichung zwischen ECDF und Verteilungsfunktion der datengenerierenden Verteilung wird für wachsenden Stichprobenumfang mit Sicherheit *beliebig klein*.**

- stärkere Aussage als punktweiser Konvergenz in Wahrscheinlichkeit: die *maximale* Abweichung zwischen Schätzung $F_n$ und Wahrheit $F$ geht mit Wahrscheinlichkeit 1 gegen Null. 

```{r glivenko-prep, echo= FALSE}
set.seed(1221)
x_b <- rbinom(1e6, size = 100, prob = .7)
x_e <- rexp(1e6)
x_c <- rcauchy(1e6)
n <- c(20, 100, 1000, 10000)
gg_ecdf <- function(x, n, fun, geom = "line", xlim = NULL) {
  ggplot(data.frame(x = x[1:(10*n)], f = rep(1:10, e = n))) + 
    stat_function(fun = fun, col = "gold", lwd = 2, geom = geom, xlim = xlim) +
    stat_ecdf(aes(x = x, group = f), alpha = .3) + ggtitle(bquote(n == .(n)))  
}
ecdf_b <- lapply(n, \(n) gg_ecdf(x_b, n, 
                                 function(x) pbinom(x, size = 100, prob = .7), 
                                 geom = "step") + coord_cartesian(xlim = c(50, 90)))
ecdf_e <- lapply(n, \(n) gg_ecdf(x_e, n, pexp) + coord_cartesian(xlim = c(0, 6)))
ecdf_c <- lapply(n, \(n) gg_ecdf(x_c, n, pcauchy, xlim = c(-30, 30)) + 
                          coord_cartesian(xlim = c(-30, 30)))
```

### Beispiel Glivenko-Cantelli: Binomialverteilung

```{r glivenko-bin, echo= FALSE}
((ecdf_b[[1]] + ecdf_b[[2]]) / 
  (ecdf_b[[3]] + ecdf_b[[4]])) + 
  plot_annotation(
    title = bquote("Binomialverteilung B(100,0.7): "~F[n](x)~" & "~F(x)),
    caption = "ECDFs in schwarz, F(x) in gold.\n Jeweils 10 Stichproben mit n Beobachtungen.")
```

### Beispiel Glivenko-Cantelli: Exponentialverteilung

```{r glivenko-exp, echo= FALSE}
((ecdf_e[[1]] + ecdf_e[[2]]) / 
  (ecdf_e[[3]] + ecdf_e[[4]])) + 
  plot_annotation(
    title = bquote("Exponentialverteilung E(1): "~F[n](x)~" & "~F(x)),
    caption = "ECDFs in schwarz, F(x) in gold.\n Jeweils 10 Stichproben mit n Beobachtungen.")
```

### Beispiel Glivenko-Cantelli: Cauchyverteilung

```{r glivenko-cauchy, echo= FALSE}
((ecdf_c[[1]] + ecdf_c[[2]]) / 
  (ecdf_c[[3]] + ecdf_c[[4]])) + 
  plot_annotation(
    title = bquote("Cauchyverteilung: "~F[n](x)~" & "~F(x)),
    caption = "ECDFs in schwarz, F(x) in gold.\n Jeweils 10 Stichproben mit n Beobachtungen.")
```
