## Kontingenztafeln für diskrete und gruppierte Merkmale

```{r 03-gt-contingency-setup, echo=FALSE, message=FALSE, warning=FALSE, cache=FALSE}
# colored contingency-table helper (child wd = chapter dir).
# cache=FALSE: knitr's cache does NOT track gt-contingency.R's mtime — a cached
# version of this chunk would silently keep using a stale helper after edits.
source("gt-contingency.R")

# Beispieldaten EINMAL definieren, danach in allen Kapitel-Kindern wiederverwendet:
# Wahlverhalten nach Geschlecht (Nachwahlbefragung Bundestag 2021), absolute Häufigkeiten
wahl_abs <- matrix(
  c(626, 601, 352, 325, 300, 125, 175,
    567, 504, 335, 211, 167, 104, 210),
  nrow = 2, byrow = TRUE,
  dimnames = list(
    c("Männer", "Frauen"),
    c("SPD", "CDU/CSU", "Grüne", "FDP", "AfD", "Linke", "Rest")))

# Arbeitslosigkeit: Ausbildungsniveau x Dauer der Arbeitslosigkeit, absolute Häufigkeiten
arbeit_abs <- matrix(
  c(86, 19, 18,
    170, 43, 20,
    40, 11, 5,
    28, 4, 3),
  nrow = 4, byrow = TRUE,
  dimnames = list(
    c("k.A.", "Lehre", "Fachspez.", "Hochschule"),
    c("Kurzzeit", "mittelfristig", "Langzeit")))
```

### Lernziele: Zusammenhang diskreter Merkmale

Nach diesem Kapitel können Sie ...

- Kontingenztafeln aufstellen, lesen und ihre Rand- und bedingten Verteilungen berechnen
- bedingte relative Häufigkeiten zwischen Subpopulationen vergleichen und dabei Prozente, Prozentpunkte und Anteile korrekt unterscheiden
- Odds und Odds Ratios aus einer Kontingenztafel berechnen und sprachlich korrekt verbalisieren
- die Abweichung von empirischer Unabhängigkeit mit $\chi^2$-, Kontingenz- und korrigiertem Kontingenzkoeffizienten beurteilen

\vspace{1em}

**Voraussetzungen:** Bedingte Wahrscheinlichkeiten und Chancen $\gamma(A) = P(A)/(1-P(A))$ (Kap. 2)

### Einführung

Zurück zur Empirie --  

Wie können wir in beobachteten Daten Aussagen über die (Un-)Abhängigkeit von
Merkmalen machen?

$\longrightarrow$ **mehrdimensionale** oder **multivariate** Daten

### Multivariate Daten

- Stichprobe mit Untersuchungseinheiten $i = 1, \dots, n$
- **Beobachtungen** $(x_i,y_i,z_i)$ der **Merkmale** $(X,Y,Z)$
-  Daten  $(x_1,y_1,z_1),\ldots,(x_i,y_i,z_i),\ldots,(x_n,y_n,z_n)$  
  (Im weiteren: Meistens nur 2 Merkmale $X, Y$)
-  Fragestellungen:  
     - $X \leftrightarrow Y$: (Wie) hängen $X$ und $Y$ zusammen?  
        **Assoziation**, **Korrelation**  
        ("Sind X und Y *unabhängig*?")
     - $X \rightarrow Y$: (Wie) beeinflusst $X$ das (Ziel-)Merkmal $Y$?  
        **Regression**, **Kausalität** (... nicht Teil dieses Kurses)

### Diskrete und gruppierte Merkmale

-  Darstellung, Präsentation von diskreten Merkmalen $X$ und $Y$ mit den Ausprägungen

\begin{equation*}
\begin{array}{c}
a_1,\ldots,a_k \qquad \mbox{für }\,X\\
b_1,\ldots,b_m \qquad \mbox{für }\,Y
\end{array}
\end{equation*}

- Skalenniveau von $X, Y$ hier beliebig; $X, Y$ können auch gruppierte metrische Merkmale sein.
- *benutzt* wird hier allerdings nur das *Nominal*skalenniveau der Merkmale.


### Beispiel: Wahlverhalten nach Geschlecht

Nachwahlbefragung Bundestag 2021:

\vskip 3em
\small
\begin{center}
```{r 03-tab-wahl-abs, echo=FALSE, results='asis'}
cat(gt_contingency(wahl_abs, proportional_size = FALSE, independence_colors = FALSE))
```
\end{center}

\vskip 5em
\scriptsize 
Quelle: Nachwahlbefragung ARD via [statista.com](https://de.statista.com/statistik/daten/studie/1257090/umfrage/wahlverhalten-bei-der-bundestagswahl-nach-geschlecht/)

###  Beispiel: Arbeitslosigkeit

Zwei Merkmale:

-  $X$ Ausbildungsniveau mit den Kategorien
    -  ``keine Ausbildung''
    -  ``Lehre''
    -  ``fachspezifische Ausbildung''
    -  ``Hochschulabschluss''

-  $Y$ Dauer der Arbeitslosigkeit mit den Kategorien
    -  ``Kurzzeitarbeitslosigkeit'' ($\leq$ $6$ Monate)
    -  ``mittelfristige Arbeitslosigkeit'' ($7$--$12$ Monate)
    -  ``Langzeitarbeitslosigkeit'' ($\geq$ $12$ Monate)

### Arbeitslosigkeit

Kontingenztafel der absoluten Häufigkeiten für die Merkmale Ausbildungsniveau
und Dauer der Arbeitslosigkeit:

\vskip 2em

\begin{center}
```{r 03-tab-arbeit-abs, echo=FALSE, results='asis'}
cat(gt_contingency(arbeit_abs, proportional_size = FALSE, independence_colors = FALSE))
```
\end{center}


### Allgemeine Darstellung

**Kontingenztafel der absoluten Häufigkeiten:**

Eine **$(k \times m)$-Kontingenztafel der absoluten Häufigkeiten** besitzt die Form

\begin{displaymath}
\begin{large}
\begin{array}{c|ccc|c}
      \multicolumn{1}{c}{}
        & \multicolumn{1}{c}{b_1}
          & \dots
            & \multicolumn{1}{c}{b_m}\\\cline{2-4}
      a_1 & h_{11} & \dots & h_{1m} & h_{1\cdot}\\
      a_2 & h_{21} & \dots & h_{2m} & h_{2\cdot}\\
       \cdot & \cdot & & \cdot & \cdot \\
      a_k & h_{k1} & \dots & h_{km} & h_{k\cdot}\\\cline{2-4}
      \multicolumn{1}{c}{}
          & \multicolumn{1}{c}{h_{\cdot 1} }
            & \dots
              & \multicolumn{1}{c}{h_{\cdot m} }
                & \multicolumn{1}{c}{n}
\end{array}
\end{large}
\end{displaymath}

### Notation

\begin{center}
  \begin{tabular}{ll}
  $h_{ij} = h(a_i,b_j)$           & die absolute Häufigkeit der Kombination $(a_i,b_j)$,\\*[0.5cm]
  $h_{1\cdot},\dots,h_{k\cdot}$   & die Randhäufigkeiten von $X$ \\
  $h_{\cdot 1},\dots,h_{\cdot m}$ & die Randhäufigkeiten von $Y$ \\
  \end{tabular}
\end{center}

mit $$h_{i\cdot} = \sum^m_{j=1} h_{ij},\qquad h_{\cdot j} = \sum^k_{i=1} h_{ij}$$

Die Kontingenztabelle gibt die gemeinsame Verteilung der Merkmale
$X$ und $Y$ in absoluten Häufigkeiten wieder.


###  Kontingenztafel der relativen Häufigkeiten

Die **$(k\times m)$-Kontingenztafel der relativen Häufigkeiten** hat die Form

\vspace*{1cm}

\begin{displaymath}
\begin{large}
\begin{array}{c|ccc|c}
\multicolumn{1}{c}{}
& \multicolumn{1}{c}{b_1}
  & \dots
    & \multicolumn{1}{c}{b_m}\\\cline{2-4}
a_1 & f_{11} & \dots & f_{1m} & f_{1\cdot}\\
\cdot & \cdot & & \cdot & \cdot \\
a_k & f_{k1} & \dots & f_{km} & f_{k\cdot}\\\cline{2-4}
\multicolumn{1}{c}{}
  & \multicolumn{1}{c}{f_{\cdot 1} }
    & \dots
      & \multicolumn{1}{c}{f_{\cdot m} }
        & \multicolumn{1}{c}{1}
\end{array}
\end{large}
\end{displaymath}


### Notation

\begin{center}
\begin{tabular}{lp{9cm}}
$f_{ij} = h_{ij}/n$ & die relative Häufigkeit der Kombination $(a_i,b_j)$, \\*[0.5cm]
$f_{i\cdot}=\sum\limits_{j=1}^m f_{ij} = h_{i\cdot}/n,$
                 & $i=1,\dots,k,$ die relativen Randhäufigkeiten zu $X$,\\*[0.5cm]
$f_{\cdot j}=\sum\limits_{i=1}^k f_{ij} = h_{\cdot j}/n,$
                 & $j=1,\dots,m$, die relativen Randhäufigkeiten zu $Y$.
\end{tabular}
\end{center}

Die Kontingenztabelle gibt die gemeinsame Verteilung von $X$ und $Y$
wieder.
