## Multivariate Kontingenztafeln & Mosaikplots

### Mehrdimensionale Kontingenztabellen

Beispiel: Überleben beim Titanic-Untergang

  -  Mehrere diskrete Merkmale: Geschlecht, Klasse, Kind/ Erwachsene, Überleben (Ja/Nein)
  -  Darstellung durch geeignete bedingte und marginale Verteilungen
  -  Berechnung von Odds-Ratio zweier Merkmale bedingt auf ein drittes Merkmal
  -  grafische Darstellung durch Mosaik-Plot

### Beispiel: Titanic

```{r, 03-titanic-1a, echo=TRUE}
str(Titanic)
```
$\implies$ echt multivariate Kontingenztafeln sind hochdimensionale Arrays

\vskip 1em

```{r, 03-titanic-1b, echo=TRUE}
apply(Titanic, MAR = c(4, 1), FUN = sum)
```
$\implies$ (Gemeinsame) Randhäufigkeiten durch Akkumulation über restliche Merkmale/Dimensionen


### Beispiel: Titanic

Randverteilung von "Klasse":
```{r, 03-titanic-2a, echo=TRUE}
apply(Titanic, FUN = sum, MAR = 1)
```

Bedingte Verteilungen von "Überleben" gegeben "Klasse":
```{r, 03-titanic-2b, echo=TRUE}
apply(Titanic, FUN = sum, MAR = c(1, 4)) / apply(Titanic, FUN = sum, MAR = 1)
```

### Beispiel: Titanic

```{r, 03-titanic-or1, echo = TRUE}
apply(Titanic, FUN = sum, MAR = c(2, 4))
```
Bedingte Verteilung:
```{r, 03-titanic-or2, echo = TRUE}
apply(Titanic, FUN = sum, MAR = c(2, 4))/apply(Titanic, FUN = sum, MAR = c(2))
```

Überlebens-Chance Frauen: $\frac{344}{126} \approx 2.7 \approx 3:1$  
Überlebens-Chance Männer: $\frac{367}{1364} \approx 0.27 \approx 1:3$  
Chancenverhältnis: $10$

\note{erkläre unterschied zu bed. rel. hfgk!}

### Mosaik-Plot

-  *Flächentreue* Darstellung von gemeinsamen Häufigkeiten
-  Aufteilung schrittweise:  
  Zuerst nach *Einfluss*größen, dann nach *Ziel*größe aufteilen
-  Gut geeignet für mehrkategoriale ordinale Daten
-  Auch für höhere Dimensionen geeignet (... angeblich)
- für 2 Dimensionen: entspricht gestapeltem Balkendiagramm mit variabler Balkenbreite

\note{2 bsp für einfache daten demonstrieren (unabhängige daten!)}

### Beispiel: Überlebende bei Titanic

```{r, 03-titanic-mosaic1, echo=FALSE}
mosaicplot(~ Class + Survived, data = Titanic, main = "Titanic")
```

### Beispiel: Titanic

Zellen eingefärbt nach $\frac{\left(h_{ij}-\tilde h_{ij}\right)}
{\sqrt{\tilde h_{ij}}}$ (*standardized pearson residuals*):
```{r, 03-titanic-mosaic1-col, echo=FALSE}
mosaicplot(~ Class + Survived , data = Titanic, main = "Titanic", shade = TRUE)
```

### Beispiel: Titanic

```{r, 03-titanic-mosaic2, echo=FALSE}
mosaicplot(~ Class + Survived + Sex , data = Titanic, main = "Titanic", color = TRUE)
```
