## (Schein)Assoziation über Drittvariablen

### Confounding

- Gemeinsame Ursache $X$ für interessierende Variablen $Y$, $Z$  
(Kausale Struktur: *Fork*)

- erzeugt oft marginale Abhängigkeiten zwischen nicht kausal verbundenen $Y$ und $Z$:  
"Scheinkorrelation", *spurious correlation*

- kann auch evtl. vorhandene (bedingte) Assoziationen zwischen $Y$ und $Z$ gegeben $X$ abschwächen oder sogar umkehren:  
*Simpson's "Paradox"*

### Confounding: Schein-Assoziationen

Drittvariablen erzeugen oft Assoziationen ohne kausale Entsprechung:

Beispiele:
\begin{small}
\begin{displaymath}
\xymatrix@R-2pc{
                         &  \text{Storchenpopulation}\ar@{~}[dd]\\
       {\phantom{XX}}  &  \\
                         & \text{Geburtenrate}\\
                         & \\
                         &  \text{Ertrunkene/Monat}\ar@{~}[dd]\\
         {\phantom{XX}} &  \\
                         & \text{Eiscremeabsatz/Monat}\\
                         & \\
                         &  \text{Schuhgröße}\ar@{~}[dd]\\
         {\phantom{XX}} &  \\
                         & \text{Wortschatz}}
\end{displaymath}
\end{small}

### Confounding: Schein-Assoziationen

Drittvariablen erzeugen oft Assoziationen ohne kausale Entsprechung:

Beispiele:
\begin{small}
\begin{displaymath}
\xymatrix@R-2pc{
                         &  \text{Storchenpopulation}\ar@{~}[dd]\\
        \text{Modernisierung} \ar[dr]\ar[ur] &  \\
                         & \text{Geburtenrate}\\
                         & \\
                         &  \text{Ertrunkene/Monat}\ar@{~}[dd]\\
        \text{Sonnentage/Monat} \ar[dr]\ar[ur] &  \\
                         & \text{Eiscremeabsatz/Monat}\\
                         &  \\
                         &  \text{Schuhgröße}\ar@{~}[dd]\\
        \text{Alter} \ar[dr]\ar[ur] &  \\
                         & \text{Wortschatz}}
\end{displaymath}
\end{small}

###  Confounding: Noten & Nachhilfe

Zusammenhang Abschlußnote - Nachhilfestunden/Woche (fiktiv):

```{r 05-sp-math-prep, echo = FALSE, message = FALSE, warning = FALSE}
# https://simplystatistics.org/2017/08/08/code-for-my-educational-gifs/
library(tidyverse)
library(purrr)

set.seed(1131)
## simulate data 
N <- 150
Sigma <-  purrr::map(rev(list(.4, .6, .8, .8, .9)), 
                     ~ matrix(c(1,.x,.x, 1), 2, 2)*1.5)
means <- list(c(11,3), c(9,5), c(7,7), c(5,9), c(3,11))
dat <- purrr::pmap(list(means, Sigma), 
                  ~ MASS::mvrnorm(N, mu= .x, Sigma = .y)) %>% 
  reduce(rbind)

dat <- as_tibble(dat) %>% 
  mutate_all(function(x) pmin(15, pmax(0.5, round(x, 1)))) %>% 
  mutate(Z = paste("etwa", as.character(rep(rev(seq_along(means)), each = N)))) 

means <- as_tibble(Reduce(rbind, means)) %>% setNames(c("x","y")) %>%
  mutate(Z = paste("etwa", as.character(rev(seq_along(means)))))
  
corrs <- dat %>% group_by(Z) %>% 
  summarise(cor = cor(V1,V2), V1 = max(V1), V2 = max(V2)) %>% 
  mutate(label = paste("r[xy] ==", round(cor, 2)))

p <- dat %>% ggplot(aes(V1,V2)) +  
  xlab("Nachhilfe/Woche [h]") + ylab("Abi-Schnitt")
```

```{r 05-sp-math1, echo = FALSE}
p + geom_point(alpha = .5) + 
  annotate(x = 10, y = 12, 
           label = deparse(bquote(r[xy] == .(round(cor(dat$V1, dat$V2), 2)))), 
           geom = "text", parse = TRUE) 
```

###  Confounding: Noten & Nachhilfe

Zusammenhang Abschlußnote - Nachhilfestunden/Woche  (fiktiv):

```{r 05-sp-math2, echo = FALSE, fig.height = 5}
p +  geom_point(aes(col = Z), show.legend = FALSE, alpha = 0.5) +
 geom_label(data = corrs, aes(x = V1, y = V2, col = Z, label = label), 
   show.legend = FALSE, parse = TRUE) + scale_color_brewer(palette = "Set1")
```

###  Confounding: Noten & Nachhilfe

Zusammenhang Abschlußnote - Nachhilfestunden/Woche  (fiktiv):

```{r 05-sp-math3, echo = FALSE, fig.height = 5}
p +  geom_point(aes(col = Z), alpha = 0.5) +
 geom_label(data = corrs, aes(x = V1, y = V2, col = Z, label = label), 
   show.legend = FALSE, parse = TRUE) + 
   scale_color_brewer("Notenschnitt in \nder 11. Klasse", palette = "Set1")
```

$\implies$ kausal interpretierbarer Fall von *Simpson's Paradox*
