## (Schein)Assoziation durch Stichprobenauswahl

### Conditioning on the Collider

- $X$ ist "collider" wenn $Y$ und $Z$ beides Ursachen von $X$ sind:  

$$\xymatrix@R-2pc{
& \ar[dl]  Y\\
X  &\\
& \ar[ul] Z} \quad\text{   oder   }\quad 
\xymatrix@R-2pc{
& \ar[dl] \ar[dd] Y\\
X  &\\
& \ar[ul] Z} 
\quad\text{   oder   }\quad 
\xymatrix@R-2pc{
& \ar[dl]  Y\\
X  &\\
& \ar[ul]\ar[uu] Z}$$

- Durch Bedingen auf $X$ können *spurious correlations* zwischen $Y$ und $Z$ entstehen
- Durch Bedingen auf $X$ können (marginale) Assoziationen zwischen $Y$ und $Z$ ihre Richtung ändern oder verschwinden

### Conditioning on the Collider: Beispiel

```{r 05-coc-iqcon-prep, echo = FALSE, message = FALSE, warning = FALSE}
#idee: http://www.the100.ci/2017/03/14/that-one-weird-third-variable-problem-nobody-ever-mentions-conditioning-on-a-collider/
set.seed(12221)
n <- 1500
iqcon <- tibble(iq = rnorm(n, m = 100, sd = 12), 
                con = pmax(0,rnorm(n, m = 50, sd = 20))) %>% 
  mutate(p = plogis(-20 + 1.5*iq/15 + 1*con/7 + 3*(iq > 90) + 2*(con > 60)),
         mah = sign(iq - 100)*(iq - 100)^2 / 15^2 + sign(con - 90)*(con - 50)^2 / 20^2, 
         stip = ifelse(rbinom(n, size = 1, p = p), "studierend", "nicht studierend"))
cor <- iqcon %>% group_by(stip) %>% summarize(cor = round(cor(iq, con), 2))
```



```{r 05-coc-iqcon-1, echo = FALSE, out.width=".7\\textwidth"}
ggplot(filter(iqcon, stip == "studierend"), aes(iq, con)) + geom_point(alpha = .3) + 
  labs(x = "IQ", y = "Gewissenhaftigkeit (Score)") + 
  ggtitle("IQ & Gewissenhaftigkeit von Studierenden (fiktiv)") + 
  xlim(range(iqcon$iq)) + ylim(range(iqcon$con)) + 
  annotate(x = min(iqcon$iq) + 10, y = min(iqcon$con) + 5, 
           label = paste0("r[xy] ==", cor[2,2]), geom = "label", parse = TRUE)
```

"Schlampige Genies" und "Stumpfe Arbeitsbienen"...?

### Conditioning on the Collider: Beispiel 

```{r 05-coc-iqcon-2, echo = FALSE, out.width=".7\\textwidth"}
ggplot(iqcon, aes(iq, con)) + geom_point(alpha = .3) + 
  labs(x = "IQ", y = "Gewissenhaftigkeit (Score)") + 
  ggtitle("IQ & Gewissenhaftigkeit in Gesamtbevölkerung (fiktiv)") + 
  annotate(x = min(iqcon$iq)+10, y = min(iqcon$con) + 5, 
           label = paste0("r[xy] ==", round(cor(iqcon$iq, iqcon$con), 3)), 
           geom = "label", parse = TRUE)
```

### Conditioning on the Collider: Beispiel

```{r 05-coc-iqcon-3, echo = FALSE, out.width=".7\\textwidth"}
ggplot(iqcon, aes(iq, con, col = stip)) + geom_point(alpha = .3) + 
  labs(x = "IQ", y = "Gewissenhaftigkeit (Score)") + 
  scale_color_brewer("", palette = "Set1") +
  geom_label(data = cor, alpha = 1, x = rep(min(iqcon$iq)+10, 2), y = min(iqcon$con) + c(5, 25), 
             label = paste0("r[xy] ==", cor$cor), aes(col = stip, label = paste0("r[xy] ==", cor)),
             parse = TRUE, show.legend = FALSE) + guides(colour = guide_legend(reverse = TRUE))
```

### Conditioning on the Collider: Beispiel

$$\xymatrix@R-2pc{
& \ar[dl] \text{Schlau}\\
\text{Studiert}  &\\
& \ar[ul] \text{Fleißig}}$$ 

Durch die Bedingung auf "Studiert" entsteht eine Scheinkorrelation zwischen Schläue und Fleiß:  
nur diejenigen, die eher schlau oder eher fleißig oder sogar beides sind, können studieren,  
dadurch entsteht eine negative Korrelation in der *beobachteten* Teilpopulation der Studierenden.

Anders gesagt: Durch den Auswahlprozess der Stichprobe sind "besonders schlau, nicht so fleißig" und
"besonders fleißig, nicht so schlau" in der Stichprobe relativ häufiger als in der Gesamtpopulation.
Dadurch entsteht eine negative Korrelation.

### Conditioning on the Collider: *endogeneous selection bias*

Hier also Spezialfall *endogeneous selection bias*:  

Ob eine Untersuchungseinheit in der beobachteten Stichprobe ist oder nicht hängt von einer Variable ab, die von den untersuchten Variablen kausal abhängt. 

Auch bekannt als *selection-distortion effect*.

### Conditioning on the Collider: *endogeneous selection bias*

```{r 05-coc-endoselect, echo = FALSE, fig.height = 5}
set.seed(1221)
n <- 400
data <- tibble(x = runif(n), y = runif(n)) %>% 
  mutate(beobachtet = ifelse(x + y > .8, "ja", "nein"))
rm_axis <- theme(axis.text.x=element_blank(),
                 axis.ticks.x=element_blank(), axis.text.y=element_blank(),
                 axis.ticks.y=element_blank())

grid.arrange(
  ggplot(data, aes(x,y)) + geom_point(alpha = .5) + labs(title = "Gesamtbevölkerung", 
                                                         caption = "kein Zusammenhang!") + theme(plot.caption = element_text(hjust = 0.5))+ rm_axis,
  ggplot(data, aes(x,y)) + geom_point(aes(col = beobachtet), alpha = .5) + 
    scale_color_brewer(palette = "Set1")  + labs(title = "  ") + 
    theme(legend.position="bottom", 
          legend.margin = margin(0, 0, 0, 0, unit = "pt"), 
          legend.key.size = unit(.5, "lines"))+ rm_axis,
  ggplot(filter(data, beobachtet == "ja"), aes(x,y)) + geom_point(alpha = .5) + labs(subtitle = "Beobachtet falls x + y > const", 
                                                                                     caption = expression(" " %=>% "negative Korrelation")) +
    theme(plot.caption = element_text(hjust = .5)) + rm_axis,
  nrow = 1)
```


### Conditioning on the Collider: *endogeneous selection bias*

```{r 05-coc-endoselect2, echo = FALSE, fig.height = 5}
set.seed(1221)
n <- 400
data <- tibble(x = runif(n), y = runif(n)) %>% 
  mutate(beobachtet = ifelse(abs(x - y) < .5, "ja", "nein"))
grid.arrange(
  ggplot(data, aes(x,y)) + geom_point(alpha = .5) + 
    labs(title = "Gesamtbevölkerung",  caption = "kein Zusammenhang!") + 
    theme(plot.caption = element_text(hjust = 0.5))  + rm_axis,
  ggplot(data, aes(x,y)) + geom_point(aes(col = beobachtet), alpha = .5) + 
    scale_color_brewer(palette = "Set1")  + labs(title = "  ") + 
    theme(legend.position="bottom", 
          legend.margin = margin(0, 0, 0, 0, unit = "pt"), 
          legend.key.size = unit(.5, "lines"))  + rm_axis,
  ggplot(filter(data, beobachtet == "ja"), aes(x,y)) + 
    geom_point(alpha = .5) + 
    labs(subtitle = expression("Beobachtet falls" ~ group("|",list(x-y),"|") < "const"), 
         caption = expression(" " %=>% "positive Korrelation")) +
    theme(plot.caption = element_text(hjust = .5)) + rm_axis,
  nrow = 1)
```
<!-- also add "range restriction effect"  examples here? low predictiveness of SAT scores for elite uni success, height of NBA players not predictive of scoring, etc  -->
