```{r, 04-corrplots-prep, echo=FALSE}
library(energy)
library(ggplot2)
set.seed(1221)
x <- seq(-1, 1, l = 101)
data_corr <- data.frame(x = x,
  f1 = .8 * x + 2,
  f2 = -.8 * x + 1.8,
  f3 = 0.1 * x + 1,
  f4 = sin(pi * x),
  f45 = sin(pi * (x+.45)),
  f5 = cos(3 * pi * x),
  f6 = x^2 + 2.0,
  f7 = -x^3 + 1.5,
  f67 = 3*x^3 - x^2 - 2*x + 1,
  f8 = ifelse((x > .5 | x < -.5), cos(3 * pi * x), NA),
  f9 = 0.8 * x + 2.0 + 0.1 * scale(rnorm(length(x))),
  f10 = 0.8 * x + 2.0 + 0.5 * scale(rnorm(length(x))),
  f11 = 0.8 * x + 2.0 + scale(rnorm(length(x))),
  f12 = {
    tmp <- 0*x
    tmp[c(1, length(x))] <- c(10, -10)
    tmp
  })
corrplot <- ggplot(data_corr, aes(x = x)) + ylab("y")
add_stats <- function(target,
  labelposvar = target, 
  labelpos_x = NULL,
  labelpos_y = NULL,
  col = "black", ...) {
  x <- data_corr$x
  y <- data_corr[[target]]
  complete <- !is.na(x) & !is.na(y)
  x <- x[complete]; y <- y[complete]
  if (is.null(labelpos_x)) labelpos_x <- max(x) - .05 * diff(range(x))
  stats <- c(bp = cor(x, y), sp = cor(x,y, method = "spearman"),
    k = cor(x, y, method = "kendall"), dist = dcor(x, y))
  label <- paste(c("r[xy]", "r[xy]^{SP}", "tau[xy]", "dr[xy]"),
    sprintf("%2.2f", stats), sep = "==")
  label <- paste("atop(", paste("atop(", label[1], ", ",label[2], ")"),
                          ", ", paste("atop(", label[3], ", ",label[4], ")"), ")")
  if (is.null(labelpos_y)) labelpos_y <- 
    max(data_corr[[labelposvar]][complete]) - .2 * diff(range(data_corr[[labelposvar]][complete]))
  annotate(geom = "text", x = labelpos_x, parse = TRUE,
    y = labelpos_y, label = label, col = col, size = theme_get()$text$size * .66, 
    ...)
}
```
## Beispiele: Zusammenhänge metrischer Variablen

###  Beispiele: Deterministische Zusammenhänge

Lineare (unverrauschte) Funktion, $Y = a + b \cdot X$, 101 equidistante Stützstellen im Intervall [-1,1]
```{r, 04-corrplots-1, echo=FALSE, fig.height=5}
corrplot + scale_x_continuous(labels = NULL) + scale_y_continuous(labels = NULL) +
  geom_point(aes(y = f1), col = "red") + add_stats("f1", col = "red", labelpos_x = 1) + 
  geom_point(aes(y = f2), col = "blue") +  add_stats("f2", col = "blue", labelpos_x = -1) +
  geom_point(aes(y = f3), col = "purple") + add_stats("f3", col = "purple", labelpos_x = -0.3, 
                                                    labelpos_y = 1.25)
```
###  Beispiele: Deterministische Zusammenhänge

Periodische (unverrauschte) Funktionen, 101 equidistante Stützstellen im Intervall $[-1, 1]$

```{r, 04-corrplots-4, echo=FALSE, fig.height=5}
corrplot + scale_x_continuous(labels = NULL) + scale_y_continuous(labels = NULL) +
  geom_point(aes(y = f4), col = "red") + add_stats("f4", col = "red") +
  geom_point(aes(y = f5), col = "blue") + 
    add_stats("f5", col = "blue", labelpos_x = -0.95) +
  geom_point(aes(y = f45), col = "purple") + 
    add_stats("f45", col = "purple", labelpos_x = 0, labelpos_y = -.75)
```

###  Beispiele: Deterministische Zusammenhänge

Quadratische und kubische (unverrauschte) Funktionen, 101 equidistante Stützstellen im Intervall $[-1,1]$

```{r, 04-corrplots-6, echo=FALSE, fig.height=5}
corrplot + scale_x_continuous(labels = NULL) + scale_y_continuous(labels = NULL) +
  geom_point(aes(y = f6), col = "blue") + 
    add_stats("f6", col = "blue", labelpos_x = 0, labelpos_y = 2.6) +
  geom_point(aes(y = f7), col = "red") + 
    add_stats("f7", col = "red", labelpos_x = .9, labelpos_y = 2) +
  geom_point(aes(y = f67), col = "purple") + 
    add_stats("f67", col = "purple", labelpos_x = -.3, labelpos_y = .8) 
```

###  Beispiele: Exakte & verrauschte Zusammenhänge

Lineare, verrauschte Funktionen $Y = 2 + 0.8 X + U$ mit zufälligem Fehler $U$.  
101 equidistante Stützstellen im Intervall [-1,1]

```{r, 04-corrplots-9, echo=FALSE, fig.height=5}
corrplot + 
  geom_point(aes(y = f9)) + add_stats("f9", labelpos_y = 0, labelpos_x = 0.5) +
  labs(title = expression(S[U] == 0.1)) + ylim(limits = range(data_corr$f11)) +
corrplot + 
  geom_point(aes(y = f10)) + add_stats("f10", labelpos_y = 0, labelpos_x = 0.5) +
  labs(title = expression(S[U] == 0.5)) + ylim(limits = range(data_corr$f11)) +
corrplot + 
  geom_point(aes(y = f11)) + add_stats("f11", labelpos_y = 0, labelpos_x = 0.5) +
  labs(title = expression(S[U] == 1))
```

###  Noch mehr Beispiele

```{r, 04-datasaurus2, echo = FALSE, message=FALSE}
cortable <- datasaurus_dozen %>% filter(dataset != "slant_down") |> group_by(dataset) %>%
  summarize(pearson = cor(x, y), spearman = cor(x,y, method = "spearman"),
    kendall = cor(x, y, method = "kendall"), distance = dcor(x, y),
    minx = min(x), miny=median(y), maxy= max(y)) %>%
  gather(key = "method", value = "value", -dataset, -minx, -miny, -maxy) %>%
  mutate(label = recode(method, pearson = "r[xy]", spearman = "r^{SP}[xy]",
    kendall = "tau[xy]", distance =  "dr[xy]"),
    label = paste(label, round(value, 2), sep = "==")) %>%
  group_by(dataset) %>%
  summarize(label = paste("atop(", paste("atop(", label[1], ", ",label[2], ")"),
                          ", ", paste("atop(", label[3], ", ",label[4], ")"), ")"),
            minx = min(minx), maxy = min(maxy), miny = min(miny))
ggplot(datasaurus_dozen %>% filter(dataset != "slant_down"), aes(x = x, y = y)) +
    geom_point(alpha = .3) +
    theme(legend.position = "none") +
    facet_wrap( ~ dataset, ncol = 4, labeller = function(...) "") +
  geom_label(data = cortable, aes(x = 25, y = 50,
    label = label), alpha = .7, col = "red", label.size = NA, nudge_x = 5, 
    parse = TRUE, size = 4)
```

