## Kovarianz und Korrelation beobachteter Merkmale

### Kovarianz

Kennzahl für Stärke und Richtung des linearen Zusammenhang zweier metrischer Merkmale:

\vspace{0.3cm}

Daten: $(x_i,y_i),\; i=1,\ldots,n$

\begin{equation*}
  S_{xy} = \frac{1}{n-1} \sum_{i=1}^n(x_i - \bar x)(y_i - \bar y)
\end{equation*}

Beachte:

  -  Summand i positiv, falls Abweichungen von $x_i$ und $y_i$ zum jeweiligen Mittelwert
das gleiche Vorzeichen haben, negativ falls unterschiedlich.
  -  Für $S_{xx}$ ergibt sich die Varianz von $X$: $S_{xx} = S^2_{x}$
  -  Der Wert der Kovarianz hängt sowohl von den **Streuungen** der beiden Merkmal als auch von der **Stärke und Richtung ihres Zusammenhangs** ab.

### Kovarianz: Geometrische Intuition

```{r, cov-intuition-prep,message=FALSE, warning=FALSE, echo = FALSE}
klein_und_kalt <- subset(mietspiegel, zh0 == 1 & wfl < 60)
nm_mean <- mean(klein_und_kalt$nm)
wfl_mean <- mean(klein_und_kalt$wfl)
klein_und_kaltneg = subset(klein_und_kalt, subset = (wfl > wfl_mean & nm < nm_mean) | (wfl < wfl_mean & nm > nm_mean) )
close_neg = round(scale(klein_und_kaltneg[,c("wfl", "nm")], center = T), 1)
klein_und_kaltneg = klein_und_kaltneg[row.names(unique(close_neg)),]
# dneg = dist(scale(klein_und_kaltneg[,c("wfl", "rent")], center = FALSE))
# ind = which(as.matrix(dneg) < median(dneg), arr.ind = TRUE)
klein_und_kaltpos = subset(klein_und_kalt, subset = !((wfl > wfl_mean & nm < nm_mean) | (wfl < wfl_mean & nm > nm_mean)) )
#klein_und_kaltpos = klein_und_kaltpos[sample(1:nrow(klein_und_kaltpos), wfl = 0.5*nrow(klein_und_kaltpos)),]
close_pos = round(scale(klein_und_kaltpos[,c("wfl", "nm")], center = T), 1)
klein_und_kaltpos = klein_und_kaltpos[row.names(unique(close_pos)),]

p <-  ggplot(klein_und_kalt) + 
  xlab("Wohnfläche [qm]") + ylab("Nettomiete [EUR]") + theme_gray(base_size = 13)

p1 <- p +  geom_point(aes(x = wfl, y = nm), shape = 1) + #, alpha = .5) +
  geom_hline(yintercept = nm_mean, linetype = "dashed") + 
  scale_y_continuous(sec.axis = 
                       sec_axis(~ ., breaks = nm_mean, label = expression(bar(Y)))) +
  geom_vline(xintercept = wfl_mean, linetype = "dashed") +
  scale_x_continuous(sec.axis = 
                       sec_axis(~ ., breaks = wfl_mean, label = expression(bar(X))))

show_four <- rbind(subset(klein_und_kaltneg, (wfl == min(wfl)) | nm == min(nm)), 
              subset(klein_und_kaltpos, (wfl == 40) | nm == max(nm)))
show_four <- cbind(show_four, neg = c("< 0", "< 0", "> 0", "> 0"))
p2 <- p1 + 
  geom_rect(data = show_four, 
            aes(xmin = wfl_mean, ymin = nm_mean, xmax = wfl, ymax = nm, fill = neg), 
            alpha = .25, color =  NA) +
  geom_point(data = show_four, 
            aes(x = wfl, y = nm, col = neg), size = 1, show.legend = FALSE) +
  scale_fill_manual(values = c("blue", "red")) + 
  scale_color_manual(values = c("blue", "red")) + 
  guides(fill = guide_legend(title = expression((x[i]-bar(x))~(y[i]-bar(y))))) +
  annotate("text", x = mean(c(wfl_mean, max(show_four$wfl))),
      y = max(show_four$nm),
      label = "x[i] - bar(x)", parse = T, vjust = -0.2) +
  annotate("text", x = max(show_four$wfl),
      y = mean(c(max(show_four$nm), nm_mean)),
      label = "y[i] - bar(y)", parse = T, hjust = 0.2, vjust = -0.4, angle = -90)

p3 <- p1 + 
  geom_rect(data = klein_und_kaltpos, aes(xmin = wfl_mean, ymin = nm_mean, xmax = wfl, ymax = nm), alpha = .05, color = NA, fill = "red") +
  geom_rect(data = klein_und_kaltneg, aes(xmin = wfl_mean, ymin = nm_mean, xmax = wfl, ymax = nm), alpha = .05, color = NA, fill = "blue") 
```
```{r, cov-intuition-1, warning = FALSE, message = FALSE, echo = FALSE}
p1
```

### Kovarianz: Geometrische Intuition

```{r, cov-intuition-2, warning = FALSE, message = FALSE, echo = FALSE}
p2
```

### Kovarianz: Geometrische Intuition

```{r, cov-intuition-3, warning = FALSE, message = FALSE, echo = FALSE}
var_covs <- with(klein_und_kalt, c(var(wfl), var(nm), cov(wfl, nm), cor(wfl, nm))) |> 
                  signif(3)
p3 + labs(
  caption = bquote(S[x]^2 == .(var_covs[1])~", "~S[y]^2 == .(var_covs[2])~", "~S[xy] == .(var_covs[3])~", "~r[xy] == .(var_covs[4]))
)
```

\note{2 KOSY mit Punktewolken mit MW (0,0) (1x ohne/ 1x mit Korr) zeichnen, Quadranten markieren, daran grafisch erklären}


### Bravais-Pearson-Korrelationskoeffizient
\small
Der Bravais-Pearson-Korrelationskoeffizient $r_{xy}$ ergibt sich aus den Daten
$(x_i,y_i), i=1,\ldots,n$ durch

\vspace{0.3cm}
  \begin{align*}
      r_{xy} &= \frac{1}{n-1} \sum_{i=1}^n \frac{(x_i - \bar x)}{S_x}\frac{(y_i - \bar y)}{S_y} \\
             &= \frac{\sum_{i=1}^n(x_i - \bar x)(y_i - \bar y)}
      {\sqrt{\sum_{i=1}^n(x_i - \bar x)^2 \sum_{i=1}^n(y_i - \bar y)^2}} = \frac{S_{xy}}{S_x S_y}
  \end{align*}
Wertebereich: $-1 \leq r_{xy} \leq 1$  

- dimensionslose Größe, hängt nicht mehr von $S_x$ oder $S_y$ ab: 

\vspace{0.3cm}

\begin{tabular}{ll}
  $r_{xy}>0$ & positive Korrelation, gleichsinniger linearer Zusammenhang, \\
  &Tendenz: Werte ($x_i,y_i$) um eine Gerade positiver Steigung liegend\\
  $r_{xy}<0$ & negative Korrelation, gegenläufiger linearer Zusammenhang, \\
  &Tendenz: Werte ($x_i,y_i$) um eine Gerade negativer Steigung liegend\\
  $r_{xy}=0$ & keine Korrelation, unkorreliert, kein linearer Zusammenhang
\end{tabular}


### Eigenschaften des Korrelationskoeffizienten


-  Misst vor allem die Stärke des **linearen** Zusammenhangs
-  Betrag der Korrelation unverändert bei linearen Transformationen
-  Symmetrisch: $r_{xy} = r_{yx}$
-  Positive Korrelation bedeutet:  
   "Je größer X, desto größer im Durchschnitt Y"
-  Korrelation = +1 [-1] falls die Punkte genau auf einer Geraden mit positiver [negativer] Steigung liegen -- **unabhängig von Steigung dieser Geraden** (außer sie ist 0 oder $\infty$).
-  "Korrelation = 0" bedeutet "kein *linearer* Zusammenhang", aber **nicht Unabhängigkeit**! (s. Bsp. unten)
-  Korrelation (und Kovarianz) sind empfindlich gegenüber Ausreißern


### Eigenschaften von $r_{xy}$

Misst nur Stärke des **linearen** Zusammenhangs:

```{r, 04-rxy, echo =FALSE, warning = FALSE, message = FALSE, scale = .85}
n <- 30
set.seed(1121121)
data_rxy <- data_frame(x = drop(scale(runif(n, -2, 2)))) %>% 
  mutate(y1 = 1.8*x + rnorm(n),
         y2 = -1.8*x + rnorm(n),
         y3 = scale(rnorm(n)), 
         y4 = rnorm(n),
         y5 = x^2 + .3*scale(rnorm(n)), 
         y6 = -x^2 + .3*scale(rnorm(n))) %>% 
  gather(key = "dataset", value = "y", -x) %>% 
  mutate(x = ifelse(dataset == "y4", .1*x, x))
r_xy <- data_rxy %>% group_by(dataset) %>% 
  summarize(rxy = cor(x,y), miny =min(y), maxy = max(y)) %>% 
  mutate(label = c("r[xy]>0", "r[xy]<0", rep("r[xy] %~~% 0", 4)),
    y = c(maxy[1], miny[2], maxy[3:4], miny[5], maxy[6]))
ggplot(data_rxy, aes(x = x, y = y)) +
    geom_point(alpha = .5) +
    theme(legend.position = "none") +
    theme_void() + theme(panel.border = element_rect(fill=NA)) +
    facet_wrap( ~ dataset, ncol = 3, labeller = function(...) "", dir = "v", 
      scales = "free_y") + 
  geom_text(data = r_xy, x = min(data_rxy$x) + .5, 
    aes(y = y, label = label), parse = TRUE, size = 6, vjust = "inward")
```

### Eigenschaften Bravais-Pearson-Korrelation

```{r, 04-datasaurus, echo =FALSE, scale = .7}
ggplot(datasaurus_dozen |> filter(dataset != "slant_down"), aes(x = x, y = y)) +
    geom_point(alpha = .4) +
    theme(legend.position = "none") +
    facet_wrap( ~ dataset, ncol = 4, labeller = function(...) "")
```

**Alle** diese Datensätze haben **$r_{xy} = -0.06$**!  
(und $n = 142$, $\bar x = 54.3, S_x = 16.8$, $\bar y = 47.8, S_y = 26.9$)


### Lineare Transformationen

-  Bei exakten linearen Zusammenhängen gilt:
          \[
              r_{xy} = +1 \mbox{ bzw. }-1 \quad \iff \quad Y = aX+b
\mbox{
              mit }a > 0 \mbox{ bzw. }a < 0
          \]
-  Lineare Transformationen $\tilde{X} = a_X X+b_X, \tilde{Y} = a_Y Y+b_Y, a_X, a_Y \neq
0$:  
          $r_{xy}$ Korrelationskoeffizient zwischen $X$ und $Y$  
          $\tilde{r}_{xy}$ Korrelationskoeffizient zwischen $\tilde{X}$ und
$\tilde{Y}$
          \[
          \implies \begin{array}{lcl}
    \tilde{r}_{xy} = r_{xy} & \iff & a_X, a_Y \text{ gleiches Vorzeichen}\\
    \tilde{r}_{xy} = -r_{xy} & \iff & a_X, a_Y \text{ verschiedene Vorzeichen}.
    \end{array}
          \]

<!-- ### Vektor-Darstellung -->

<!-- Definiere die zentrierten Datenvektoren -->
<!--               \[ -->
<!--               \begin{array}{c} -->
<!--                   x_c = -->
<!-- (x_1-\bar{x},\ldots,x_i-\bar{x},\ldots,x_n-\bar{x})'\\ -->
<!--                   y_c = -->
<!-- (y_1-\bar{y},\ldots,y_i-\bar{y},\ldots,y_n-\bar{y})' -->
<!--               \end{array} -->
<!--               \] -->

<!-- $\implies r_{xy} = \frac{x_c' y_c}{\lVert x_c \rVert \lVert y_c \rVert}$, -->
<!-- mit $||\, . \,||$ euklidische Norm.  -->

<!-- - das ist der Cosinus des Winkels zwischen $x_c$ und $y_c$! -->
<!-- - aus der Cauchy-Schwarz-Ungleichung folgt  -->
<!-- $$|x_c'y_c| \leq \lVert x_c \rVert \lVert y_c \rVert,$$ -->
<!-- d.h. $-1 \leq r_{xy} \leq +1.$ -->

<!-- s. a. 04-02-kovarianz-linalg.xopp &  pics/ ... .pdf -->

