### Lernziele: Zusammenhangsmaße für metrische Merkmale

Nach diesem Kapitel können Sie ...

- Kovarianz und Korrelationskoeffizienten aus Daten berechnen und ihre Werte inhaltlich interpretieren
- die Grenzen der Bravais-Pearson-Korrelation (nur *linearer* Zusammenhang, Ausreißer) beurteilen
- Rangkorrelation (Spearman) gegen die Bravais-Pearson-Korrelation abgrenzen und passend einsetzen
- Sensitivität, Spezifität, ROC-Kurve und AUC berechnen, interpretieren und anwenden

\vspace{1em}

**Voraussetzungen:** Streuungsmaße & Kennwerte (Kap. 6), Zufallsvektoren & Kovarianz (Kap. 8)

## Kovarianz und Korrelation beobachteter Merkmale

### Kovarianz

Kennzahl für Stärke und Richtung des linearen Zusammenhang zweier metrischer Merkmale:

\vspace{0.3cm}

Daten: $(x_i,y_i),\; i=1,\ldots,n$

\begin{equation*}
  S_{xy} = \frac{1}{n-1} \sum_{i=1}^n(x_i - \bar x)(y_i - \bar y)
\end{equation*}

Beachte:

  -  Summand i positiv, falls Abweichungen von $x_i$ und $y_i$ zum jeweiligen Mittelwert
das gleiche Vorzeichen haben, negativ falls unterschiedlich.
  -  Für $S_{xx}$ ergibt sich die Varianz von $X$: $S_{xx} = S^2_{x}$
  -  Der Wert der Kovarianz hängt sowohl von den **Streuungen** der beiden Merkmal als auch von der **Stärke und Richtung ihres Zusammenhangs** ab.

### Kovarianz: Geometrische Intuition

```{r, cov-intuition-prep,message=FALSE, warning=FALSE, echo = FALSE}
klein_und_kalt <- subset(mietspiegel, zh0 == 1 & wfl < 60)
nm_mean <- mean(klein_und_kalt$nm)
wfl_mean <- mean(klein_und_kalt$wfl)
klein_und_kaltneg = subset(klein_und_kalt, subset = (wfl > wfl_mean & nm < nm_mean) | (wfl < wfl_mean & nm > nm_mean) )
close_neg = round(scale(klein_und_kaltneg[,c("wfl", "nm")], center = T), 1)
klein_und_kaltneg = klein_und_kaltneg[row.names(unique(close_neg)),]
# dneg = dist(scale(klein_und_kaltneg[,c("wfl", "rent")], center = FALSE))
# ind = which(as.matrix(dneg) < median(dneg), arr.ind = TRUE)
klein_und_kaltpos = subset(klein_und_kalt, subset = !((wfl > wfl_mean & nm < nm_mean) | (wfl < wfl_mean & nm > nm_mean)) )
#klein_und_kaltpos = klein_und_kaltpos[sample(1:nrow(klein_und_kaltpos), wfl = 0.5*nrow(klein_und_kaltpos)),]
close_pos = round(scale(klein_und_kaltpos[,c("wfl", "nm")], center = T), 1)
klein_und_kaltpos = klein_und_kaltpos[row.names(unique(close_pos)),]

p <-  ggplot(klein_und_kalt) +
  xlab("Wohnfläche [qm]") + ylab("Nettomiete [EUR]") + theme_gray(base_size = 13)

p1 <- p +  geom_point(aes(x = wfl, y = nm), shape = 1) + #, alpha = .5) +
  geom_hline(yintercept = nm_mean, linetype = "dashed") +
  scale_y_continuous(sec.axis =
                       sec_axis(~ ., breaks = nm_mean, label = expression(bar(Y)))) +
  geom_vline(xintercept = wfl_mean, linetype = "dashed") +
  scale_x_continuous(sec.axis =
                       sec_axis(~ ., breaks = wfl_mean, label = expression(bar(X))))

show_four <- rbind(subset(klein_und_kaltneg, (wfl == min(wfl)) | nm == min(nm)),
              subset(klein_und_kaltpos, (wfl == 40) | nm == max(nm)))
show_four <- cbind(show_four, neg = c("< 0", "< 0", "> 0", "> 0"))
p2 <- p1 +
  geom_rect(data = show_four,
            aes(xmin = wfl_mean, ymin = nm_mean, xmax = wfl, ymax = nm, fill = neg),
            alpha = .25, color =  NA) +
  geom_point(data = show_four,
            aes(x = wfl, y = nm, col = neg), size = 1, show.legend = FALSE) +
  scale_fill_manual(values = c("blue", "red")) +
  scale_color_manual(values = c("blue", "red")) +
  guides(fill = guide_legend(title = expression((x[i]-bar(x))~(y[i]-bar(y))))) +
  annotate("text", x = mean(c(wfl_mean, max(show_four$wfl))),
      y = max(show_four$nm),
      label = "x[i] - bar(x)", parse = T, vjust = -0.2) +
  annotate("text", x = max(show_four$wfl),
      y = mean(c(max(show_four$nm), nm_mean)),
      label = "y[i] - bar(y)", parse = T, hjust = 0.2, vjust = -0.4, angle = -90)

p3 <- p1 +
  geom_rect(data = klein_und_kaltpos, aes(xmin = wfl_mean, ymin = nm_mean, xmax = wfl, ymax = nm), alpha = .05, color = NA, fill = "red") +
  geom_rect(data = klein_und_kaltneg, aes(xmin = wfl_mean, ymin = nm_mean, xmax = wfl, ymax = nm), alpha = .05, color = NA, fill = "blue")
```
```{r, cov-intuition-1, warning = FALSE, message = FALSE, echo = FALSE}
p1
```

### Kovarianz: Geometrische Intuition

```{r, cov-intuition-2, warning = FALSE, message = FALSE, echo = FALSE}
p2
```

### Kovarianz: Geometrische Intuition

```{r, cov-intuition-3, warning = FALSE, message = FALSE, echo = FALSE}
var_covs <- with(klein_und_kalt, c(var(wfl), var(nm), cov(wfl, nm), cor(wfl, nm))) |>
                  signif(3)
p3 + labs(
  caption = bquote(S[x]^2 == .(var_covs[1])~", "~S[y]^2 == .(var_covs[2])~", "~S[xy] == .(var_covs[3])~", "~r[xy] == .(var_covs[4]))
)
```

\note{2 KOSY mit Punktewolken mit MW (0,0) (1x ohne/ 1x mit Korr) zeichnen, Quadranten markieren, daran grafisch erklären}


### Bravais-Pearson-Korrelationskoeffizient
\small
Der Bravais-Pearson-Korrelationskoeffizient $r_{xy}$ ergibt sich aus den Daten
$(x_i,y_i), i=1,\ldots,n$ durch

\vspace{0.3cm}
  \begin{align*}
      r_{xy} &= \frac{1}{n-1} \sum_{i=1}^n \frac{(x_i - \bar x)}{S_x}\frac{(y_i - \bar y)}{S_y} \\
             &= \frac{\sum_{i=1}^n(x_i - \bar x)(y_i - \bar y)}
      {\sqrt{\sum_{i=1}^n(x_i - \bar x)^2 \sum_{i=1}^n(y_i - \bar y)^2}} = \frac{S_{xy}}{S_x S_y}
  \end{align*}
Wertebereich: $-1 \leq r_{xy} \leq 1$

- dimensionslose Größe, hängt nicht mehr von $S_x$ oder $S_y$ ab:

\vspace{0.3cm}

\begin{tabular}{ll}
  $r_{xy}>0$ & positive Korrelation, gleichsinniger linearer Zusammenhang, \\
  &Tendenz: Werte ($x_i,y_i$) um eine Gerade positiver Steigung liegend\\
  $r_{xy}<0$ & negative Korrelation, gegenläufiger linearer Zusammenhang, \\
  &Tendenz: Werte ($x_i,y_i$) um eine Gerade negativer Steigung liegend\\
  $r_{xy}=0$ & keine Korrelation, unkorreliert, kein linearer Zusammenhang
\end{tabular}


### Eigenschaften des Korrelationskoeffizienten


-  Misst vor allem die Stärke des **linearen** Zusammenhangs
-  Betrag der Korrelation unverändert bei linearen Transformationen
-  Symmetrisch: $r_{xy} = r_{yx}$
-  Positive Korrelation bedeutet:
   "Je größer X, desto größer im Durchschnitt Y"
-  Korrelation = +1 [-1] falls die Punkte genau auf einer Geraden mit positiver [negativer] Steigung liegen -- **unabhängig von Steigung dieser Geraden** (außer sie ist 0 oder $\infty$).
-  "Korrelation = 0" bedeutet "kein *linearer* Zusammenhang", aber **nicht Unabhängigkeit**! (s. Bsp. unten)
-  Korrelation (und Kovarianz) sind empfindlich gegenüber Ausreißern


### Eigenschaften von $r_{xy}$

Misst nur Stärke des **linearen** Zusammenhangs:

```{r, 04-rxy, echo =FALSE, warning = FALSE, message = FALSE, scale = .85}
n <- 30
set.seed(1121121)
data_rxy <- data_frame(x = drop(scale(runif(n, -2, 2)))) %>%
  mutate(y1 = 1.8*x + rnorm(n),
         y2 = -1.8*x + rnorm(n),
         y3 = scale(rnorm(n)),
         y4 = rnorm(n),
         y5 = x^2 + .3*scale(rnorm(n)),
         y6 = -x^2 + .3*scale(rnorm(n))) %>%
  gather(key = "dataset", value = "y", -x) %>%
  mutate(x = ifelse(dataset == "y4", .1*x, x))
r_xy <- data_rxy %>% group_by(dataset) %>%
  summarize(rxy = cor(x,y), miny =min(y), maxy = max(y)) %>%
  mutate(label = c("r[xy]>0", "r[xy]<0", rep("r[xy] %~~% 0", 4)),
    y = c(maxy[1], miny[2], maxy[3:4], miny[5], maxy[6]))
ggplot(data_rxy, aes(x = x, y = y)) +
    geom_point(alpha = .5) +
    theme(legend.position = "none") +
    theme_void() +
    theme(panel.border = element_rect(fill = NA, colour = "grey30", linewidth = 0.4),
      panel.spacing = unit(2, "mm")) +
    facet_wrap( ~ dataset, ncol = 3, labeller = function(...) "", dir = "v",
      scales = "free_y") +
  geom_text(data = r_xy, x = min(data_rxy$x) + .5,
    aes(y = y, label = label), parse = TRUE, size = 6, vjust = "inward")
```

### Eigenschaften Bravais-Pearson-Korrelation

```{r, 04-datasaurus, echo =FALSE, scale = .7}
ggplot(datasaurus_dozen |> filter(dataset != "slant_down"), aes(x = x, y = y)) +
    geom_point(alpha = .4) +
    theme(legend.position = "none") +
    facet_wrap( ~ dataset, ncol = 4, labeller = function(...) "")
```

**Alle** diese Datensätze haben **$r_{xy} = -0.06$**!
(und $n = 142$, $\bar x = 54.3, S_x = 16.8$, $\bar y = 47.8, S_y = 26.9$)


### Lineare Transformationen

-  Bei exakten linearen Zusammenhängen gilt:
          \[
              r_{xy} = +1 \mbox{ bzw. }-1 \quad \iff \quad Y = aX+b
\mbox{
              mit }a > 0 \mbox{ bzw. }a < 0
          \]
-  Lineare Transformationen $\tilde{X} = a_X X+b_X, \tilde{Y} = a_Y Y+b_Y, a_X, a_Y \neq
0$:
          $r_{xy}$ Korrelationskoeffizient zwischen $X$ und $Y$
          $\tilde{r}_{xy}$ Korrelationskoeffizient zwischen $\tilde{X}$ und
$\tilde{Y}$
          \[
          \implies \begin{array}{lcl}
    \tilde{r}_{xy} = r_{xy} & \iff & a_X, a_Y \text{ gleiches Vorzeichen}\\
    \tilde{r}_{xy} = -r_{xy} & \iff & a_X, a_Y \text{ verschiedene Vorzeichen}.
    \end{array}
          \]

### Exkurs: Inneres Produkt & Winkel

\columnsbegin
\column{5.0cm}
\begin{center}
\begin{tikzpicture}[scale=1.7, >=Stealth]
  \draw[gray!50] (0,0) circle (1);
  \draw[fill=orange!25, draw=orange!60] (0,0) -- (0.3,0) arc (0:60:0.3) -- cycle;
  \node at (30:0.48) {\small $\theta$};
  \draw[dashed, gray] (60:1) -- (0.5,0);
  \draw[gray] (0.42,0) -- (0.42,0.08) -- (0.5,0.08);
  \draw[->, very thick, red] (0,0) -- (1,0) node[below right] {$a$};
  \draw[->, very thick, blue] (0,0) -- (60:1) node[above right] {$b$};
  \draw[|-|, thick, blue!70] (0,-0.16) -- (0.5,-0.16)
    node[midway, below] {\small $\cos(\theta) = \langle a, b \rangle$};
\end{tikzpicture}\\[.7em]
\begin{tikzpicture}[scale=0.75, >=Stealth]
  \draw[gray!50] (0,0) circle (1);
  \draw[draw=orange!60] (0.28,0) arc (0:90:0.28);
  \draw[->, thick, red] (0,0) -- (1,0) node[below right] {\scriptsize $a$};
  \draw[->, thick, blue] (0,0) -- (0,1) node[above] {\scriptsize $b$};
  \node at (0,-1.35) {\scriptsize $90^{\circ}\!:\, \langle a, b \rangle = 0$};
\end{tikzpicture}
\hspace{.2em}
\begin{tikzpicture}[scale=0.75, >=Stealth]
  \draw[gray!50] (0,0) circle (1);
  \draw[draw=orange!60] (0.28,0) arc (0:180:0.28);
  \draw[->, thick, red] (0,0) -- (1,0) node[below right] {\scriptsize $a$};
  \draw[->, thick, blue] (0,0) -- (-1,0) node[above left] {\scriptsize $b$};
  \draw[|-|, thick, blue!70] (-1,-0.22) -- (0,-0.22);
  \node at (0,-1.35) {\scriptsize $180^{\circ}\!:\, \langle a, b \rangle = -1$};
\end{tikzpicture}
\end{center}
\column{6.2cm}
Für **Einheitsvektoren** $a, b$
(d.h. $\lVert a \rVert = \lVert b \rVert = 1$) gilt für $\theta = \angle(a, b)$:
$$\langle a, b \rangle :=  a^T b = \sum a_i b_i = \cos(\theta)$$
\small
= Länge der orthogonalen **Projektion** von $b$ auf $a$:\
*"Wie viel von $b$ zeigt in Richtung $a$?"*

\begin{center}
\begin{tikzpicture}[>=Stealth, x=0.026cm, y=0.95cm]
  \draw[->] (-5,0) -- (195,0) node[below right] {\scriptsize $\theta$};
  \draw[->] (0,-1.3) -- (0,1.4) node[above] {\scriptsize $\cos(\theta)$};
  \foreach \t in {0,90,180} \draw (\t,0.06) -- (\t,-0.06) node[below] {\scriptsize $\t^{\circ}$};
  \draw (4,1) -- (-4,1) node[left] {\scriptsize $1$};
  \draw (4,-1) -- (-4,-1) node[left] {\scriptsize $-1$};
  \draw[thick, blue!70] plot[domain=0:180, samples=90] (\x, {cos(\x)});
\end{tikzpicture}
\end{center}

Beliebige Vektoren $x, y$ werden durch **Normieren** zu Einheitsvektoren $\tfrac{x}{\lVert x \rVert}, \tfrac{y}{\lVert y \rVert}$
$\implies \cos(\theta) = \tfrac{\langle x, y \rangle}{\lVert x \rVert \, \lVert y \rVert}$ für beliebige $x, y$.
\columnsend

### Korrelation = Cosinus eines Winkels

Definiere die *zentrierten* Datenvektoren
$$
x_c = (x_1-\bar{x},\ldots,x_n-\bar{x})^T, \qquad
y_c = (y_1-\bar{y},\ldots,y_n-\bar{y})^T.
$$

Dann ist
$$
r_{xy} = \frac{\sum x_{c,i} y_{c,i}}{\sqrt{\sum x_{c,i}^2}\sqrt{\sum y_{c,i}^2}} = \frac{\langle x_c, y_c\rangle}{\lVert x_c \rVert \, \lVert y_c \rVert} = \cos\big(\angle(x_c, y_c)\big),
$$
mit innerem Produkt $\langle x, y \rangle = x^T y = \sum x_i y_i$ und $\lVert\,x\,\rVert = \sqrt{\sum x_i^2}$ = euklidische Norm.

- Die Korrelation ist der **Cosinus des Winkels** zwischen den zentrierten Datenvektoren:\
  $r_{xy} = \pm 1$ $\Leftrightarrow$ Vektoren (anti-)parallel, $r_{xy} = 0$ $\Leftrightarrow$ orthogonal.
- Aus der *Cauchy-Schwarz-Ungleichung* $|\langle x_c, y_c \rangle| \leq \lVert x_c \rVert \lVert y_c \rVert$ folgt direkt $-1 \leq r_{xy} \leq +1$.

```{r 10-linalg-setup, echo = FALSE, cache = FALSE}
# cache=FALSE: knitr-Cache verfolgt die mtime ge-source-ter Dateien nicht
source("lin-alg-vectors.R")
```

### Korrelation als Winkel: $r_{xy} = +1$

Dieselben Daten, zwei Sichtweisen: 3 Punkte in 2D $\;\leftrightarrow\;$ 2 Vektoren in 3D --

\columnsbegin
\column{2.9cm}
\small
\begin{tabular}{c|rr|rr}
 & $x$ & $y$ & $x_c$ & $y_c$\\ \hline
$i$ & $1$ & $2$ & $-1$ & $-2$\\
$j$ & $2$ & $4$ & $0$ & $0$\\
$k$ & $3$ & $6$ & $1$ & $2$\\
\end{tabular}
\column{8.1cm}
```{r 10-linalg-pos, echo = FALSE, fig.width = 7, fig.height = 3.3, out.width = "8.1cm", message = FALSE, warning = FALSE, cache.extra = tools::md5sum("lin-alg-vectors.R")}
plot_vectors(matrix(c(1, 2, 3, 2, 4, 6), nrow = 3), jk = FALSE, theta = 30)
```
\columnsend

\vspace{0.6em}
\begin{small}
$$x_c^T y_c = 4; \quad \lVert x_c \rVert \, \lVert y_c \rVert = \sqrt{2} \cdot 2\sqrt{2} = 4 \implies r_{xy} = \tfrac{4}{4} = +1; \quad \angle(x_c, y_c) = \cos^{-1}(1) = 0^{\circ}$$
\end{small}

$\implies$ $x_c$ und $y_c$ zeigen in *dieselbe* Richtung: **perfekte positive Korrelation**.

### Korrelation als Winkel: $r_{xy} = 0$

\columnsbegin
\column{2.9cm}
\small
\begin{tabular}{c|rr|rr}
 & $x$ & $y$ & $x_c$ & $y_c$\\ \hline
$i$ & $1$ & $1$ & $-1$ & $1$\\
$j$ & $2$ & $-2$ & $0$ & $-2$\\
$k$ & $3$ & $1$ & $1$ & $1$\\
\end{tabular}
\column{8.1cm}
```{r 10-linalg-null, echo = FALSE, fig.width = 7, fig.height = 3.3, out.width = "8.1cm", message = FALSE, warning = FALSE, cache.extra = tools::md5sum("lin-alg-vectors.R")}
plot_vectors(matrix(c(1, 2, 3, 1, -2, 1), nrow = 3), ik = FALSE, theta = 130,
  reihenfolge = c("ij", "x", "jk", "ik", "y")) # x_c hinter der j-k-Ebene
```
\columnsend

\vspace{0.6em}
\begin{small}
$$x_c^T y_c = 0; \quad \lVert x_c \rVert \, \lVert y_c \rVert = \sqrt{2} \cdot \sqrt{6} \implies r_{xy} = \tfrac{0}{\sqrt{12}} = 0; \quad \angle(x_c, y_c) = \cos^{-1}(0) = 90^{\circ}$$
\end{small}

$\implies$ $x_c$ und $y_c$ stehen *senkrecht* aufeinander: **unkorreliert**.

### Korrelation als Winkel: $r_{xy} = -1$

\columnsbegin
\column{2.9cm}
\small
\begin{tabular}{c|rr|rr}
 & $x$ & $y$ & $x_c$ & $y_c$\\ \hline
$i$ & $1$ & $3$ & $-1$ & $2$\\
$j$ & $2$ & $1$ & $0$ & $0$\\
$k$ & $3$ & $-1$ & $1$ & $-2$\\
\end{tabular}
\column{8.1cm}
```{r 10-linalg-neg, echo = FALSE, fig.width = 7, fig.height = 3.3, out.width = "8.1cm", message = FALSE, warning = FALSE, cache.extra = tools::md5sum("lin-alg-vectors.R")}
plot_vectors(matrix(c(1, 2, 3, 3, 1, -1), nrow = 3), jk = FALSE,
  reihenfolge = c("y", "ij", "ik", "jk", "x")) # y_c hinter der i-j-Ebene
```
\columnsend

\vspace{0.6em}
\begin{small}
$$x_c^T y_c = -4; \quad \lVert x_c \rVert \, \lVert y_c \rVert = \sqrt{2} \cdot 2\sqrt{2} = 4 \implies r_{xy} = \tfrac{-4}{4} = -1; \quad \angle(x_c, y_c) = \cos^{-1}(-1) = 180^{\circ}$$
\end{small}

$\implies$ $x_c$ und $y_c$ zeigen in *entgegengesetzte* Richtungen: **perfekte negative Korrelation**.
