## Darstellung multivariater Zusammenhänge

### Kovarianz- und Korrelationsmatrix

Bei mehr als zwei Merkmalen werden Kovarianzen und Korrelationen häufig in Form
einer Matrix dargestellt.

Auf der Hauptdiagonalen stehen die Stichprobenkovarianzen bzw. die Korrelationen jedes Merkmals mit sich selbst, 
also die jeweilige Stichprobenvarianz bzw 1.

Die Matrix ist symmetrisch da $S_{XY} = S_{YX}$.

Bsp: Korrelationsmatrix der Merkmale X, Y, Z:

\begin{center}
$\left( \begin{array}{ccc}
  1 & r_{xy} & r_{xz} \\
  r_{xy} & 1 & r_{yz} \\
  r_{xz} & r_{yz} & 1
\end{array} \right)$
\end{center}

Analog für Zufallsvektoren mit entsprechenden *Erwartungswertvektoren* und *Kovarianzmatrizen*!


### (Scatter)plotmatrix I

```{r, 04-pairs, echo = FALSE}
## with size proportional to the correlations.
panel.cor <- function(x, y, digits = 2, cex.cor, ...)
{
    usr <- par("usr"); on.exit(par("usr" = usr))
    par(usr = c(0, 1, 0, 1))
    r <- cor(x, y)
    txt <- format(c(r, 0.123456789), digits = digits)[1]
    txt <- bquote(r[xy] == ~ .(txt))
    if(missing(cex.cor)) cex.cor <- 0.8/strwidth(txt)
    text(0.5, 0.5, txt, cex = cex.cor * sqrt(abs(r) + .1))
}
pairs(mietspiegel[,c(1:3, 5, 4)],
  labels = c("Nettomiete", "qm-Miete", "Wohnfläche", "Baujahr", "Zimmer"),
  col = rgb(0,0,0,.2), pch = ".", upper.panel = panel.cor)
```

### (Scatter)plotmatrix II

```{r, 04-ggpairs, echo = FALSE, results= "hide", message= FALSE, warning= FALSE, error = FALSE}
colnames(mietspiegel)[1:5] <- c("Nettomiete", "qm-Miete", "Wohnfläche", "Zimmer", "Baujahr")
mietspiegel$Zimmer <- ordered(mietspiegel$Zimmer)#, levels = 1:6)

hex_hex <- function(data, mapping, ...) {
  suppressMessages(ggplot(data = data, mapping = mapping) +
  geom_hex() +
  viridis::scale_fill_viridis(option = "magma", direction = -1))
}
denstrip <- function(data, mapping, ...) {
  suppressMessages(GGally::ggally_denstrip(data, mapping, bins = 30) +
  viridis::scale_fill_viridis(option = "magma", direction = -1) +
  viridis::scale_color_viridis(option = "magma", direction = -1))
}

capture.output(
  suppressMessages(suppressWarnings(GGally::ggpairs(mietspiegel[,c(1:3, 5, 4)],
                upper = list(combo = GGally::wrap("box_no_facet", outlier.size = .1)),
                lower = list(continuous = hex_hex, combo = denstrip),
                progress = FALSE))))
```
