## Kovarianz und Korrelation von Zufallsvariablen

### Kovarianzen und Korrelationen

:::{.block}
#### Def.: Kovarianz und Korrelation
Die **Kovarianz**  $\Cov(X,Y)$ bzw die **Korrelation** $\rho(X,Y)$ zweier ZVn $X$, $Y$ sind Maße
für die Stärke und Richtung der linearen Abhängigkeit von ZVn $X$ und $Y$. Es gilt:
\begin{align*}
\Cov(X,Y) &= E[(X - E(X))(Y - E(Y))]\\
\text{ und }\rho(X,Y) &= \frac{\Cov(X,Y)}{\sqrt{\Var(X)} \sqrt{\Var(Y)}}.
\end{align*}
Letzteres unter der Voraussetzung, dass $\Var(X) > 0$ und $\Var(Y) > 0$.
:::

Beachte: $\Cov(X,X) = \Var(X)$

\note{
Intuition Kovarianz über Formel:
positiv heisst abweichungen von EW tendenziell in die gleiche, negativ in verschiedene richtungen\\
Korelation: in $[-1, 1]$, normierung der kovarianz
}

### Der Verschiebungssatz für die Kovarianz 

Es gilt zudem:
$$
\Cov(X,Y) = E(XY) - E(X)E(Y)
$$
Beweis:
\begin{align*}
\Cov(X,Y) &= E((X-E(X))(Y-E(Y))) \\
          &= E(XY - Y E(X) - X E(Y) + E(X)E(Y)) \\
          &= E(XY) - 2E(X)E(Y) +  E(X)E(Y) = E(XY) - E(X)E(Y)
\end{align*}

### Unkorreliertheit 

$X$ und $Y$ heißen **unkorreliert**, wenn
$$
\Cov(X,Y) = 0 \quad \mbox{bzw.~ } \rho(X,Y) = 0
$$
d.h. wenn
$$
E(XY) = E (X) \cdot E (Y)
$$
gilt.

Beachte: Aus Unabhängigkeit folgt Unkorreliertheit, aber der Umkehrschluss gilt i.A. nicht!  


$X$ und $Y$ sind **positiv/negativ korreliert** falls
$$
\rho(X,Y) > 0 \quad \mbox{bzw.~ } \rho(X,Y) < 0
$$

\note{
*Beweis:*\\
\begin{align*}
E(XY) & =  \sum_x \sum_y x \cdot y \: f_{X,Y}(x,y)\\
& \stackrel{\text{unabh.}}{=} & \sum_x \sum_y x \cdot y \: f_X(x)
\, f_Y(y)\\
& =  \sum_x x \: f_X(x) \, \sum_y y \: f_Y(y) 
& =  E (X) \cdot E (Y)
\end{align*}
}


### Beispiel: Unabhängig vs Unkorreliert 

Seien  $X \sim {\mathcal B}(\pi = \frac{1}{2})$ und $Y \sim {\mathcal B}(\pi = \frac{1}{2})$
unabhängig.

Betrachte
$$
Z_1  =   X + Y = \left \{ \begin{array}{rl}
0 & \mbox{ mit Wkeit }\frac{1}{4}\\
1 & \mbox{ mit Wkeit }\frac{1}{2}\\
2 & \mbox{ mit Wkeit }\frac{1}{4}
\end{array}
\right.\,;  \qquad 
Z_2 =   X - Y = \left \{ \begin{array}{rl}
-1 & \mbox{ mit Wkeit }\frac{1}{4}\\
0 & \mbox{ mit Wkeit }\frac{1}{2}\\
1 & \mbox{ mit Wkeit }\frac{1}{4}\\
\end{array}
\right.
$$

Dann sind $Z_1$ und $Z_2$ zwar unkorreliert aber nicht unabhängig:

$$\begin{array}{c|ccc|c}
f_{Z_1,Z_2}(z_1,z_2) & z_1 = 0 & z_1 = 1 & z_1 = 2 &
f_{Z_2}(z_2)\\ \hline 
z_2 = -1 & 0 & 1/4 & 0 & 1/4 \\
z_2 = 0 & 1/4 & 0 & 1/4 & 1/2 \\
z_2 = 1 & 0 & 1/4 & 0 & 1/4 \\ \hline
f_{Z_1}(z_1) & 1/4 & 1/2 & 1/4 & 
\end{array}$$
$\implies f(z_1,z_2) \neq f(z_1) f(z_2)$ d.h. $Z_1$, $Z_2$ nicht unabhängig.  
Aber $E(Z_1) = 1, E(Z_2) = 0; E(Z_1 Z_2) = 0$, also $\Cov(Z_1,Z_2) = 0$!



### Eigenschaften von Korrelationen 


Für alle ZVn $X$ und $Y$ gilt:
$$
-1 \leq \rho(X,Y) \leq 1
$$
$|\rho(X,Y)| = 1$ gilt genau dann, wenn perfekte lineare Abhängigkeit
zwischen $X$ und $Y$ besteht:
$$
|\rho(X,Y)| = 1 \iff Y = a + b \cdot X \qquad \mbox{für } a,b \in \mathbb{R};\; b \neq 0 
$$


### Lineare Transformationen 

Sei $a, b, c, d \in \mathbb{R}$ mit $b \cdot d > 0$ und
$X, Y$ beliebige ZVn.  Dann gilt:
$$
\Cov(a + bX, c + dY) = b \cdot d \cdot \Cov(X,Y)
$$
Daher gilt:
$$
\rho(a + bX, c + dY)  =  \operatorname{sgn}(b) \cdot \operatorname{sgn}(d) \cdot \rho(X,Y)
$$
d.h. die Korrelation ist **invariant** bzgl. linearer Transformationen

\vspace{3em}
\scriptsize
$\operatorname{sgn}(x) := \frac{x}{|x|} = \begin{cases} 1 & x > 0 \\ 0 & x=0 \\ -1 & x<0 \end{cases}$

### Varianz der Summe zweier ZVn 

Seien $X$ und $Y$ beliebige ZVn. Dann gilt für $X + Y$:
$$
\Var(X + Y) = \Var(X) + \Var(Y) + 2 \cdot \Cov(X,Y)
$$

Daher gilt speziell für *unabhängige* und damit unkorrelierte $X$ und $Y$:
$$
\Var(X + Y) = \Var(X) + \Var(Y)
$$

\note{
\begin{align*}
\lefteqn{\Var(X + Y) = E((X + Y) - E(X + Y))^2}\\
& \stackrel{\text{lin. EWert}}{=}&
E(X - E (X) + Y - E Y)^2\

& = &  \underbrace{E(X - E X)^2}_{\Var(X)} +
\underbrace{E(Y - E Y)^2}_{\Var(Y)} + 2\,\underbrace
{E\,[(X - E X)(Y - E Y)]}_{\Cov(X,Y)}
\end{align*}
}

### Anwendung: Bivariate Standardnormalverteilung 

Die **bivariate Standardnormalverteilung** mit Parameter
$\rho$ ($|\rho| < 1$) hat Träger $T = \mathbb R \times \mathbb R$ und Dichtefunktion
$$
f(x,y) \; = \; \frac{1}{2 \pi \sqrt{(1 - \rho^2)}} \: \exp
\left(
- \, \frac{1}{2 \, (1 - \rho^2)} \, (x^2 - 2 \rho x y + y^2)
\right)
$$

- Die Randverteilungen von $X$ und $Y$ sind (für jedes
$\rho$) standard-normalverteilt.\

- Die Korrelation zwischen $X$ und $Y$ ist gleich $\rho$.\

- Aus Unkorreliertheit von $X$ und $Y$ folgt in diesem Spezialfall die
Unabhängigkeit von $X$ und $Y$.



### Visualisierung: Bivariate Standardnormalverteilung 

```{r vis-2dnorm-1, echo = FALSE, warnings = FALSE, message=FALSE}
grid1 <- seq(-3, 3, l = 100)
cov_pos <- diag(2); cov_pos[1, 2] <- cov_pos[2, 1] <- .8
cov_neg <- diag(2); cov_neg[1, 2] <- cov_neg[2, 1] <- -.5
f_pos <- outer(grid1, grid1, FUN = function(x,y) mvtnorm::dmvnorm(cbind(x,y), sigma = cov_pos))
f_neg <- outer(grid1, grid1, FUN = function(x,y) mvtnorm::dmvnorm(cbind(x,y), sigma = cov_neg))
f_0 <- outer(grid1, grid1, FUN = function(x,y) mvtnorm::dmvnorm(cbind(x,y), sigma = diag(2)))

d_2dnorm <- tibble(expand.grid(grid1, grid1)) |> 
  rename(x = Var1, y = Var2) |> 
  mutate(pos = as.vector(f_pos),
         neg = as.vector(f_neg),
         null = as.vector(f_0))

breaks <- pretty(c(0, max(f_pos, f_neg, f_0)), n = 15)

p <- ggplot(d_2dnorm, aes(x = x, y= y)) + scale_fill_viridis_c("f(x,y)", limits = range(breaks)) +
  coord_equal()

p + geom_raster(aes(fill = pos)) + geom_contour(aes(z = pos), colour = rgb(1, 1, 1, .2), bins = 20) +
  labs(subtitle = expression(rho == 0.8)) + theme(legend.position = "none") +
p + geom_raster(aes(fill = null)) + geom_contour(aes(z = null), colour = rgb(1, 1, 1, .2), bins = 20) + 
  labs(subtitle = expression(rho == 0)) +  theme(legend.position = "bottom") +
p + geom_raster(aes(fill = neg))  + geom_contour(aes(z = neg), colour = rgb(1, 1, 1, .2), bins = 20) + 
  labs(subtitle = expression(rho == - 0.5)) +  theme(legend.position = "none") +
plot_layout(guides = 'collect')  & theme(legend.position = "bottom")
```

### Visualisierung: Bivariate Standardnormalverteilung

```{r vis-2dnorm-2, echo = FALSE, warnings = FALSE, message=FALSE}
layout(t(1:3))
par(mar = c(.1, .1, 1, .1), oma = rep(0,4))
persp(grid1, grid1, f_pos, zlim = range(f_pos, f_neg, f_0), 
      xlab = "x", ylab = "y", zlab = "f(x,y)", 
      border = scales::alpha("white", .2),
      theta = 30, phi = 50, expand = 0.8, col = "lightblue",
      ltheta = 120, shade = 0.75, main = expression(rho == 0.8))
persp(grid1, grid1, f_0, zlim = range(f_pos, f_neg, f_0), 
      xlab = "x", ylab = "y", zlab = "f(x,y)", 
      border = scales::alpha("white", .2),
      theta = 30, phi = 50, expand = 0.8, col = "lightblue",
      ltheta = 120, shade = 0.75, main = expression(rho == 0))
persp(grid1, grid1, f_neg, zlim = range(f_pos, f_neg, f_0), 
      xlab = "x", ylab = "y", zlab = "f(x,y)", 
      border = scales::alpha("white", .2),
      theta = 30, phi = 50, expand = 0.8, col = "lightblue",
      ltheta = -80, shade = 0.75, main = expression(rho == - 0.5))
```



### Multivariate Normalverteilung 

Die allgemeine bivariate Normalverteilung erhält man durch 
lineare Transformation der Komponenten der bivariaten Standardnormalverteilung:
$$ X \to \mu_X + \sigma_X \cdot X; \qquad Y \to \mu_Y + \sigma_Y \cdot Y$$

Insgesamt fünf Parameter: $\mu_X, \mu_Y, \sigma_X^2, \sigma_Y^2, \rho$.  
Es gilt $\sigma_{XY} := \Cov(X,Y) = \rho\sigma_{X}\sigma_Y$

Notation: 
$$
(X, Y) \sim \mathcal N_2\left(\symbf \mu = (\mu_X, \mu_Y)^T, \symbf \Sigma = \left(\begin{smallmatrix} 
\sigma_X^2 & \sigma_{XY} \\ \sigma_{XY} & \sigma_Y^2
\end{smallmatrix}\right)\right)
$$

Ausblick:
Das Konzept ist auf beliebig hohe Dimensionen übertragbar. Die Parameter einer $d$-dimensionalen NV sind 
ihr Erwartungswertvektor $\symbf \mu$ und ihre Kovarianzmatrix $\symbf \Sigma$:
\begin{align*}
\symbf X = (X_1, X_2, \dots, X_d)^T &\sim \mathcal N_d(\symbf \mu, \symbf \Sigma) \\
\implies f(\symbf x) &= \frac{1}{\sqrt{(2\pi)^d|\symbf \Sigma|}} \exp\left(
- \, \frac{1}{2} (\symbf x - \symbf \mu)^T \symbf \Sigma^{-1} (\symbf x - \symbf \mu)
\right)
\end{align*}

