## Empirische Häufigkeitsverteilungen

<!-- ### Beispiel: Befragung von Redakteuren -->

<!-- \begin{center} -->
<!--   \includegraphics[height=.8\textheight]{pics/2-befragung-redakteure} -->
<!-- \end{center} -->

### Zurück zur Empirie

Zufallsvariablen sind Bestandteil der mathematischen Formalisierung eines zufälligen Prozesses.

Jetzt: Betrachte *empirische* Entsprechungen der eben eingeführten Begriffe.


### Häufigkeitsverteilung: Notation & Terminologie

Im Weiteren:

- $X, Y, \ldots$ Bezeichnung für **Merkmale**
- $n$ ist Anzahl der **Untersuchungseinheiten**
- $x_i, i \in \{1, \ldots, n\}$ ist **beobachteter Wert** bzw. **Merkmalsausprägung** von Merkmal $X$ für $i$-te Untersuchungseinheit 
- $x_1, \ldots, x_n$ **Rohdaten**, **Urliste**
- $a_1, a_2, \ldots, a_k, \, k \le n$ (evtl. der Größe nach geordnete) *verschiedene* Werte der Urliste $x_1,\ldots,x_n$: die **Menge der beobachteten Merkmalsausprägungen**  von $X$.

### Eindimensionale Häufigkeitsverteilung

  -  Sortierung der Daten nach einem Merkmal
  -  Auszählen der Häufigkeiten der einzelnen Merkmalsausprägungen
  -  **Relative Häufigkeiten** = Häufigkeit einer Merkmalsausprägung / Anzahl der Untersuchungseinheiten (*Anteil*)
  -  **Kumulative relative Häufigkeiten** bei  ordinal oder metrisch skalierten Merkmalen sinnvoll:  
 $F(x):=$ "Anteil UE mit Merkmalsausprägung $\leq x$"
 heißt **empirische Verteilungsfunktion**

### Häufigkeitsverteilungen

**Bemerkungen:**

-  Für Nominalskalen hat die Anordnung "$<$" keine
inhaltliche Bedeutung.
- Bei kategorialen Merkmalen $k =$ Anzahl der Kategorien  
- Bei stetigen Merkmalen $k$ oft nicht oder kaum kleiner als $n$.


### Absolute und relative Häufigkeiten

\begin{tabular}{ll}
$h(a_j) = h_j$ & \textbf{absolute Häufigkeit} der
Ausprägung $a_j$,\\*[0.7cm]
           &  d.h.~Anzahl der $x_i$ aus $x_1,\dots x_n$ mit $x_i = a_j$
\\*[0.7cm]
$ f(a_j) = f_j = h_j/n$ & \textbf{relative Häufigkeit}
von $a_j$ \\*[0.7cm]
$h_1 , \ldots , h_k$    & \textbf{absolute
Häufigkeitsverteilung} \\*[0.7cm]
$f_1 , \ldots , f_k $   & \textbf{relative
Häufigkeitsverteilung}
\end{tabular}


### Bemerkungen:

-  Wenn statt der Urliste bereits die Ausprägungen $a_1,\ldots,a_k$ und ihre Häufigkeiten $f_1,\ldots,f_k$ bzw. $h_1,\ldots,h_k$ vorliegen, sprechen wir von **Häufigkeitsdaten**.
-  **Klassenbildung**, **gruppierte Daten**: Vor allem bei metrischen, stetigen (oder quasi-stetigen) Merkmalen oft
Aggregation der Urliste durch Bildung geeigneter Klassen

### Beispiel Nettomieten I

```{r, 02-mietspiegel-kleinkalt-prep, echo=FALSE}
url <- "http://chris.userweb.mwn.de/statistikbuch/mietspiegel2015.txt"
mietspiegel <- read.table(file = url, header = TRUE)
klein_und_kalt <- subset(mietspiegel, zh0 == 1 & wfl < 60)
```

Wir greifen aus dem gesamten Datensatz des Münchner Mietspiegels 2015 die Wohnungen ohne zentrale Warmwasserversorgung (`zh0 == 1`) und mit einer Wohnfläche kleiner als $60m^2$ (`wfl < 60`) heraus. 

Die folgende Urliste zeigt, bereits der Größe nach geordnet, die Nettomieten dieser $n=`r nrow(klein_und_kalt)`$ Wohnungen:

```{r, 02-mietspiegel-kleinkalt}
mietspiegel_url <- "http://chris.userweb.mwn.de/statistikbuch/mietspiegel2015.txt"
mietspiegel <- read.table(file = mietspiegel_url, header = TRUE)
klein_und_kalt <- subset(mietspiegel, zh0 == 1 & wfl < 60)
sort(klein_und_kalt[, "nm"]) |> print(digits = 4)
```

Alle Werte verschieden:  
$\Rightarrow k=n$ und $\{x_1 , \ldots , x_n\} = \{a_1 , \ldots , a_k\};\; f_j = \frac{1}{`r nrow(klein_und_kalt)`} \,\forall\,  j = 1, \ldots, `r nrow(klein_und_kalt)`$.

### Beispiel Nettomieten II

Gruppiert man die Urliste in $7$ Klassen mit gleicher
Klassenbreite von $100$€, so erhält man folgende
Häufigkeitstabelle:

```{r, 02-mietspiegel-kleinkalt-gruppiert}
gruppierung <- seq(from = 150, to = 850, by = 100)
klein_und_kalt[, "nm_gruppiert"] <- cut(klein_und_kalt[, "nm"], breaks = gruppierung)
table(klein_und_kalt[, "nm_gruppiert"])
```
```{r, 02-mietspiegel-kleinkalt-gruppiert-table, echo=FALSE, results="asis", size = "normalsize"}
library(xtable)
tab <- as.data.frame(table(klein_und_kalt$nm_gruppiert))
tab <- cbind(tab, tab[,2]/nrow(klein_und_kalt))
tab[, 4] <- cumsum(tab[, 3])
colnames(tab) <- c("Klasse", "absolute H.keit", "relative H.keit", "kumulative rel. H.keit")
print(xtable(tab, align = c("r", "r", "r", "r", "r")), 
  include.rownames = FALSE, comment = FALSE, hline.after = 0)
```

