## Axiome von Kolmogorov 

### Definitionen

:::{.block}
#### Def.: **Disjunkte Ereignisse**  
 $A,B \subseteq \Omega$ sind *disjunkte Ereignisse* wenn gilt: $$A \cap B = \emptyset$$.
:::

:::{.block}
#### Def.: **Komplement/Gegenereignis**  
Das *Gegenereignis* oder *Komplement* $\bar A$ von $A \subseteq \Omega$ ist 
$$\bar A := \Omega \setminus A = \{\omega \in \Omega: \omega \notin A\}$$
:::

- Ereignis und Gegenereignis sind disjunkt.
- Disjunkte Ereignisse können also nie gleichzeitig bzw. gemeinsam eintreten  
  $\implies$ *Elementarereignisse* in $\Omega$ bilden eine Menge von *disjunkten* Ereignissen.
  

\note{setbuilder notation einführen}

### Kolmogorov-Axiome

Wir betrachten 

- eine beliebige (abzählbare) Grundgesamtheit $\Omega$ 
- und eine Funktion $P$ auf der Potenzmenge ${\mathcal P}(\Omega)$, die jedem Ereignis $A \subseteq \Omega$ eine
Wahrscheinlichkeit zuordnet. 

:::{.block}
#### Def.: **Wahrscheinlichkeitsverteilung**  
$P$ ist eine *Wahrscheinlichkeitsverteilung auf $\Omega$*, wenn sie folgende
Eigenschaften erfüllt:

- **A1:** $P(A)\geq 0$ \quad für beliebige $A \subseteq \Omega$  (*Positivität*)  
- **A2:** $P(\Omega) = 1$ (*Sicheres Ereignis*)  
- **A3:** $P(A \cup B) = P(A) + P(B)$ für *disjunkte* Ereignisse $A,B \subseteq \Omega$ (*Additivität*)
:::

### Folgerungen

\begin{columns}
\begin{column}{0.55\textwidth}
\begin{itemize}
\item $P(\cup_{i=1}^n\: A_i) = \sum\limits_{i=1}^n P(A_i)$
für \emph{paarweise disjunkte} Ereignisse $A_1, A_2, ..., A_n \subset \Omega$
\item $A \subseteq B \implies P(A) \leq P(B)$
\item $P(\bar{A}) = 1 - P(A)$
\item $P(A \cup B) = P(A) + P(B) - P(A \cap B)$ für beliebige $A, B \subset \Omega$
\end{itemize}
\end{column}
\begin{column}{0.45\textwidth}
```{r sto-venn-folgerungen, echo = FALSE, fig.height = 3.1, fig.width = 4}
draw_circle <- function(x0, y0, r, col) {
  th <- seq(0, 2 * pi, length.out = 200)
  polygon(x0 + r * cos(th), y0 + r * sin(th), col = col, border = "grey20")
}
par(mar = c(0, 0, 0, 0))
plot.new()
plot.window(xlim = c(0, 10), ylim = c(0, 7), asp = 1)
rect(0.2, 0.2, 9.8, 6.8, border = "grey50")
draw_circle(4, 3.5, 2.3, adjustcolor("#3B6EA5", 0.5))
draw_circle(6, 3.5, 2.3, adjustcolor("#E08A1E", 0.5))
text(2.9, 3.5, "A", cex = 2)
text(7.1, 3.5, "B", cex = 2)
text(5, 3.5, expression(A * intersect(B)), cex = 1.1)
text(0.9, 6.3, expression(Omega), cex = 1.6)
```
\end{column}
\end{columns}

\footnotesize $A \cap B$ steckt in beiden Kreisen -- in $P(A) + P(B)$ doppelt gezählt, daher einmal abziehen.

\note[item]{
{\em Beweis $P(A) \leq P(B)$ falls $A \subseteq B$:}\\[0,3cm]
$B = B \setminus A \:\cup A $ \\
und daher \\
$P(B) \stackrel{\rm A3}{=} P(B \setminus A)
+ P(A) \stackrel{\rm A1}{\geq} P(A)$\\
}
\note[item]{mit Venn-Diagrammen grafisch zeigen!}
\note[item]{Frage: $P(\emptyset)$? }


### Anwendung: Siebformel von Sylvester-Poincaré 

James Sylvester [1814-1897], Jules Henri Poincaré [1854-1912]  

Für beliebiges $n \in \mathbb{N}$ und Ereignisse $A_1, A_2,..., A_n \subseteq \Omega$ gilt:

\begin{align*}
P(A_1 \cup A_2 \cup \dots \cup A_n) & = \sum_i P(A_i) - \sum_{i < j} P(A_i \cap A_j)\\
& \qquad + \sum_{i < j < k} P(A_i \cap A_j \cap A_k)\\
& \qquad \qquad - \dots \pm \dots \pm \dots + (-1)^{n+1} \cdot P(A_1 \cap A_2 \cap ... \cap A_n)
\end{align*}

Bsp.:
\begin{align*}
P(A \cup B \cup C)  =& (P(A) + P(B) + P(C))  \\
                     &  - (P(A \cap B) + P(A \cap C) + P(B \cap C)) \\
                     &    + P(A \cap B \cap C)
\end{align*}

### Anwendung: Siebformel von Sylvester-Poincaré

Bsp. für $n = 3$: jeder Summand der Siebformel entspricht einer Fläche --

\vspace{1em}
\begin{center}
\resizebox{\textwidth}{!}{%
\begin{tikzpicture}
\definecolor{siebblau}{RGB}{59,110,165}
\def\vennA{(-0.45,0.26) circle (0.75)}
\def\vennB{(0.45,0.26) circle (0.75)}
\def\vennC{(0,-0.52) circle (0.75)}
\def\vennoutline{\draw[semithick, black!60] \vennA; \draw[semithick, black!60] \vennB; \draw[semithick, black!60] \vennC;}
% ---- Zeile 1: Zielflaeche = A + B + C
\begin{scope}[shift={(0,0)}]
  \fill[siebblau!45] \vennA \vennB \vennC;
  \vennoutline
  \node[font=\scriptsize] at (-0.85,0.85) {$A$};
  \node[font=\scriptsize] at (0.85,0.85) {$B$};
  \node[font=\scriptsize] at (0,-1.02) {$C$};
  \node[font=\tiny] at (0,-1.6) {$A \cup B \cup C$};
\end{scope}
\node[font=\normalsize] at (1.65,0) {$=$};
\begin{scope}[shift={(3.1,0)}]
  \fill[siebblau!45] \vennA;
  \vennoutline
  \node[font=\tiny] at (0,-1.6) {$A$};
\end{scope}
\node[font=\normalsize] at (4.55,0) {$+$};
\begin{scope}[shift={(6.0,0)}]
  \fill[siebblau!45] \vennB;
  \vennoutline
  \node[font=\tiny] at (0,-1.6) {$B$};
\end{scope}
\node[font=\normalsize] at (7.45,0) {$+$};
\begin{scope}[shift={(8.9,0)}]
  \fill[siebblau!45] \vennC;
  \vennoutline
  \node[font=\tiny] at (0,-1.6) {$C$};
\end{scope}
% ---- Zeile 2: - Paarschnitte + Dreifachschnitt
\node[font=\normalsize] at (1.65,-3.5) {$-$};
\begin{scope}[shift={(3.1,-3.5)}]
  \begin{scope}\clip \vennA; \fill[siebblau!45] \vennB;\end{scope}
  \vennoutline
  \node[font=\tiny] at (0,-1.6) {$A \cap B$};
\end{scope}
\node[font=\normalsize] at (4.55,-3.5) {$-$};
\begin{scope}[shift={(6.0,-3.5)}]
  \begin{scope}\clip \vennA; \fill[siebblau!45] \vennC;\end{scope}
  \vennoutline
  \node[font=\tiny] at (0,-1.6) {$A \cap C$};
\end{scope}
\node[font=\normalsize] at (7.45,-3.5) {$-$};
\begin{scope}[shift={(8.9,-3.5)}]
  \begin{scope}\clip \vennB; \fill[siebblau!45] \vennC;\end{scope}
  \vennoutline
  \node[font=\tiny] at (0,-1.6) {$B \cap C$};
\end{scope}
\node[font=\normalsize] at (10.35,-3.5) {$+$};
\begin{scope}[shift={(11.8,-3.5)}]
  \begin{scope}\clip \vennA; \clip \vennB; \fill[siebblau!45] \vennC;\end{scope}
  \vennoutline
  \node[font=\tiny] at (0,-1.6) {$A \cap B \cap C$};
\end{scope}
\end{tikzpicture}%
}
\end{center}

\vspace{0.5em}
Die Paarschnitte werden abgezogen, weil sie in $P(A) + P(B) + P(C)$
**doppelt** gezählt wurden -- der Dreifachschnitt wurde dabei $3 - 3 = 0$-mal
gezählt und muss darum wieder **addiert** werden.

### Anwendung: Bonferroni Ungleichungen

$\implies$ Abschätzung von $P(A_1 \cup A_2 \cup ... \cup A_n)$  

Für beliebige Ereignisse $A_1, A_2, ... A_n$ gilt

\begin{center}
\makebox[0.2914\textwidth][c]{$\sum_i P(A_i)$}%
\makebox[0.0379\textwidth][c]{$\geq$}%
\makebox[0.2914\textwidth][c]{$P\left(\bigcup_{i=1}^n A_i\right)$}%
\makebox[0.0379\textwidth][c]{$\geq$}%
\makebox[0.2914\textwidth][c]{$\sum_i P(A_i) - \sum_{i<j} P(A_i \cap A_j)$}
\end{center}

```{r sto-bonferroni-venn, echo = FALSE, fig.height = 2.9, fig.width = 8.6, out.width = ".95\\textwidth", out.height = "1.55in", message = FALSE, warning = FALSE}
# 4 events on a grid: shade by how often each region is counted
cx <- c(-0.6, 0.6, 0.6, -0.6)
cy <- c(0.6, 0.6, -0.6, -0.6)
r <- 1.15
grid_df <- expand.grid(
  x = seq(-2.1, 2.1, length.out = 401),
  y = seq(-2.1, 2.1, length.out = 401)
)
grid_df$m <- rowSums(
  sapply(1:4, \(k) (grid_df$x - cx[k])^2 + (grid_df$y - cy[k])^2 <= r^2)
)
stopifnot(setequal(unique(grid_df$m[grid_df$m > 0]), 1:4))
grid_df$w <- grid_df$m - choose(grid_df$m, 2) # Zaehlgewicht der unteren Schranke
outlines <- purrr::map_dfr(1:4, \(k) tibble(
  kreis = k,
  x = cx[k] + r * cos(seq(0, 2 * pi, length.out = 200)),
  y = cy[k] + r * sin(seq(0, 2 * pi, length.out = 200))
))
venn_theme <- list(
  ggplot2::coord_equal(),
  ggplot2::theme_void(base_size = 11),
  ggplot2::theme(
    plot.title = ggplot2::element_text(size = 9, hjust = 0.5),
    plot.subtitle = ggplot2::element_text(size = 7, hjust = 0.5),
    legend.position = "none"
  )
)
kreise <- ggplot2::geom_path(
  data = outlines, ggplot2::aes(x, y, group = kreis),
  linewidth = 0.25, colour = "black"
)
blues <- c("1" = "#CBD9EA", "2" = "#97B5D4", "3" = "#638FBC", "4" = "#2F5F93")
p_ob <- ggplot2::ggplot(subset(grid_df, m > 0)) +
  ggplot2::geom_raster(ggplot2::aes(x, y, fill = factor(m))) +
  ggplot2::scale_fill_manual(values = blues) +
  kreise + venn_theme +
  ggplot2::labs(
    title = "obere Schranke",
    subtitle = "je dunkler, desto\nöfter gezählt"
  )
p_union <- ggplot2::ggplot(subset(grid_df, m > 0)) +
  ggplot2::geom_raster(ggplot2::aes(x, y), fill = "#97B5D4") +
  kreise + venn_theme +
  ggplot2::labs(
    title = "wahre Vereinigung",
    subtitle = "jede Fläche\neinfach gezählt"
  )
p_ub <- ggplot2::ggplot(subset(grid_df, m > 0)) +
  ggplot2::geom_raster(ggplot2::aes(x, y, fill = factor(w))) +
  ggplot2::scale_fill_manual(
    values = c("1" = "#97B5D4", "0" = "white", "-2" = "#E4998D")
  ) +
  kreise + venn_theme +
  ggplot2::labs(
    title = "untere Schranke",
    subtitle = "weiß: 0-fach,\nrot: (-2)-fach gezählt"
  )
geq <- ggplot2::ggplot() +
  ggplot2::annotate("text", x = 0, y = 0, label = "'' >= ''", parse = TRUE, size = 7) +
  ggplot2::theme_void()
p_ob + geq + p_union + geq + p_ub +
  patchwork::plot_layout(nrow = 1, widths = c(1, 0.13, 1, 0.13, 1))
```

\scriptsize Die untere Schranke zählt Regionen, in denen sich *drei* Ereignisse
überlappen, $3 - 3 = 0$-mal und Vierfach-Überlappungen $4 - 6 = -2$-mal
$\implies$ sie unterschätzt $P\left(\bigcup_i A_i\right)$.

\note[item]{mit Venn-Diagrammen grafisch zeigen: summe 2er schnitte muss größer als summe 3erschnitte sein, etc.}
