## Dichtetransformationssatz

### Transformationssatz für Dichten: Idee

Was ist die Dichte von $Y = g(X)$?

```{r, dens-trafo-1, echo = FALSE, warning= FALSE, message = FALSE, results='hide'}
a <- 3; b <- 4; p <- 3
d <- tibble(x = seq(0, 1, l = 501),
            fx = 0.5 * dbeta(x, a, b) + 0.5,
            gx = exp(p*x)/exp(p) ,  
            fy = fx * 1/(exp(p * x) * p/exp(p)))
#with(d, plot(x, gx))
#with(d, plot(x, fx))
#with(d, plot(gx, fy))

lower <- .25
upper <- .75

pg <- ggplot(d) + geom_line(aes(x = x, y = gx)) + ylab(expression(y == e^{-3}*e^{3 * x})) + xlab(expression(x)) +
  geom_segment(data = filter(d, x %in% c(0, lower)), 
               aes(x = x, xend=x, y = 0, yend = gx), col = "blue") +
  geom_segment(data = filter(d, x %in% c(0, lower)), 
               aes(x = 0, xend=x, y = gx, yend = gx), col = "blue") + 
  geom_rug(data = filter(d, x %in% c(0, lower)), aes(y = gx), col = "blue") +
  geom_segment(data = filter(d, x %in% c(upper, 1)), 
               aes(x = x, xend=x, y = 0, yend = gx), col = "red") +
  geom_segment(data = filter(d, x %in% c(upper, 1)), 
               aes(x = 0, xend=x, y = gx, yend = gx), col = "red") +
  geom_rug(data = filter(d, x %in% c(upper, 1)), aes(y = gx), col = "red") +
  coord_equal() + 
  labs(title = expression("Transformation:"~g(x) == e^{-3}*e^{3 * x} ))


px <- ggplot(d) + geom_line(aes(x = x, y = fx)) + 
         ylab(expression(f[X](x))) + xlab(expression(x)) + 
  scale_y_reverse(position = "right") + 
  theme(axis.title.x = element_blank(), axis.text.x = element_blank()) + 
  geom_area(data = filter(d, x <= lower), 
               aes(x = x, y = fx), fill = scales::alpha("blue", .1)) +
  geom_area(data = filter(d, x >= upper),  
               aes(x = x, y = fx), fill = scales::alpha("red", .1)) +
  geom_rug(data = filter(d, x %in% c(0, lower)), 
           aes(x = x), col = "blue", sides = "t") +
  geom_rug(data = filter(d, x %in% c(upper, 1)), 
           aes(x = x), col = "red", sides = "t")
  labs(caption = expression("Dichte der ursprünglichen ZV X")) + 
  theme(plot.caption = element_text(hjust=0.5, size=rel(1.2)))
  
py <- ggplot(d) + geom_path(aes(y = fy, x = gx)) + ylab(expression(f[Y](y))) + 
  scale_y_reverse() + xlim(c(0, 1)) +
  theme(axis.title.y = element_blank(), axis.text.y = element_blank()) +
  geom_area(data = filter(d, x <= lower), 
               aes(x = gx, y = fy), fill = scales::alpha("blue", .1)) +
  geom_area(data = filter(d, x >= upper), 
               aes(x = gx, y = fy), fill = scales::alpha("red", .1)) +
  geom_rug(data = filter(d, x %in% c(0, lower)), 
           aes(x = gx), col = "blue", sides = "t") +
  geom_rug(data = filter(d, x %in% c(upper, 1)), 
           aes(x = gx), col = "red", sides = "t") +
  labs(title = expression("Dichte der transformierten ZV Y = g(X)"))
layout <- 
"AB
 #C"  

py + coord_flip() + pg + px + plot_layout(design = layout)
```


### Der Transformationssatz für Dichten 

:::{.block}
#### Transformationssatz für Dichten:
Sei $X$ eine stetige Zufallsvariable mit Dichte $f_X(x)$ und sei $Y$ die transformierte Zufallsvariable $Y = g(X)$ mit Träger $T_Y = g(T_X) = \{y: (\exists x \in T_X: g(x) = y)\}.$  
Für eine *streng monotone und differenzierbare* Funktion $g$ gilt:
$$
f_Y(y) = f_X\left(g^{-1}(y)\right) \left|\left(g^{-1}\right)'(y)\right|
$$
:::

$\rightarrow$ berechne Dichten von $Y = \exp(X)$, $Y = \sqrt{X}$, etc....

Formal:  
Zufallsvariable $Y$ ist die Verkettung der Abbildungen $X:\Omega \to T_X$ und $g: T_X \to T_Y$: $$Y(\omega) = (g \bigcirc X)(\omega) = g(X(\omega))$$



<!-- \note{${g^{-1}}'(y) >> 1$ -> viel Steigung in $g^-1(y)$ -> kleines Intervall in $T_y$ wird auf großes Intervall in $T_x$ abgebildet -> Dichte von X wird für Y zusammengestaucht.\\ -->
<!-- ${g^{-1}}'(y) "`{r  1$ -> wenig Steigung in $g^-1(y)$ -> großes Intervall in $T_y$ wird auf kleines Intervall in $T_x$ abgebildet -> Dichte von X wird für Y gedehnt.} -->

### Transformationssatz für Dichten: Idee

Intuition für $f_Y(y) = f_X\left(g^{-1}(y)\right) \left|\left(g^{-1}\right)'(y)\right|$: 

- Es muss gelten: $P\left(X \in [a, b]\right) = P\left(Y = g(X) \in \left[g(a), g(b)\right]\right)$, also $\int^b_a f_X(x) dx = \int^{g(b)}_{g(a)} f_Y(y) dy$.
- Außerdem gilt $\left(g^{-1}\right)'(y) = \frac{1}{g'(g^{-1}(y))}$, also:

- Flache Steigung von $g(x)$: $|g'(x)| \ll 1 \iff |\left(g^{-1}\right)'(y)| \gg 1$  
   $\implies$ lange Intervalle in $T_X$ werden zu kurzen Intervallen in $T_Y$  
   $\implies$ Dichte muss dort größer werden damit die selbe Wahrscheinlichkeit in das kleinere Intervall passt.
- Steile Steigung von $g(x)$: $|g'(x)| \gg 1 \iff |\left(g^{-1}\right)'(y)| \ll 1$  
   $\implies$  kurze Intervalle in $T_X$ werden zu langen Intervallen in $T_Y$  
   $\implies$ Dichte muss dort kleiner werden damit die selbe Wahrscheinlichkeit über ein längeres Intervall verteilt wird.



### Beispiel: Lineare Transformation

Wie lautet die Dichte von $Y = g(X) = aX + b$ ($a \neq 0$)?   

\begin{align*}
g^{-1}(y) &= \tfrac{y-b}{a} \\
\left|\left(g^{-1}\right)'(y)\right| &= \left|\tfrac{1}{a}\right| \\
\implies f_Y(y) & =  \tfrac{1}{|a|} f_X\left(\tfrac{y-b}{a}\right)
\end{align*}

<!-- bsp zeichnen  -->



### Beispiel: Das Quadrat einer Standardnormalverteilung 

Wie lautet die Dichte von $Y = X^2$, falls $X \sim {\mathcal N}(0,1)$?  
Betrachte zunächst $Z = |X|$, dann hat $Z$ offensichtlich die Dichte
\begin{align*}
f(z) &= \frac{2}{\sqrt{2 \pi}} \exp\left(- \, \frac{1}{2}\, z^2\right)
\quad \mbox{für $z \geq 0$ und $0$ sonst}\\
\intertext{Nun ist $X^2 = Y = Z^2 = g(Z)$ und $g$ monoton wachsend auf dem Wertebereich
$\mathbb{R}^+$ von $Z$. Es ergibt sich wegen $y = z^2 \iff z = \sqrt{y}$:}
\left(g^{-1}\right)'(y) &=  \frac{1}{2} y^{-\frac{1}{2}} \\
\implies f(y) & =  \frac{1}{\sqrt{2 \pi}}\, y^{-\frac{1}{2}}  \cdot \exp\left(- \, \frac{1}{2}\, y\right) \quad \mbox{für $y \geq 0$ und $0$ sonst}
\end{align*}
Das ist die Dichte einer ${\mathcal G}(0.5, 0.5)$,  
also einer $\chi^2$-Verteilung mit Freiheitsgrad $1$:  
$$X^2 = Y \sim \chi^2(1)$$

### Beispiel: Erzeugung exponentialverteilter Zufallsvariablen 


Betrachte $X \sim \mathcal{U}[0, 1]$ und $Y = -\log(X)$, also $g(x) = -\log(x)$.  
Die Umkehrfunktion und deren Ableitung lauten:
\begin{align*}
g^{-1}(y) &= \exp(-y) \qquad\quad \left(g^{-1}\right)'(y) = -\exp(-y) \\
\intertext{
Durch Anwendung des Transformationssatzes für Dichten erhält man}
f_Y(y) &= 1 \cdot \left| -\exp(-y) \right| = \exp(-y)
\end{align*}
Es gilt: $Y \sim {\mathcal E}(\lambda = 1)$!  
Dies ist also eine einfache Art, exponentialverteilte Zufallsvariablen zu erzeugen,
und allgemeiner liefert $Y = -\frac{1}{\lambda} \log(X)$ Zufallszahlen
$Y \sim {\mathcal E}(\lambda)$.

\note{
Explizit sagen dass immer im Folgenden\\
$\log := ln := \log_{e}$ , NICHT $\log_{10}$ oder $\log_2$!\\
Obacht, Taschenrechner!
}

### Anwendung: Inversions-Methode 

Allgemeiner kann man die **Inversions-Methode** zur
Erzeugung von Realisationen $x_i$ aus einer beliebigen stetigen
Verteilung mit Verteilungsfunktion $F_X(x)$ verwenden:

1. Erzeuge Realisationen $u_1, \dots, u_n$ mit $U_i \stackrel{\text{iid}}{\sim}\mathcal{U}[0,1]$.  
2. Berechne $x_i = F_X^{-1}(u_i), \; i=1, \dots, n$ 

Die $x_i$ sind dann Zufallszahlen aus der gewünschten Verteilung mit CDF $F(x)$.

*Beweis:*  


$g() := F_X^{-1}()$, also ist $g^{-1}() = F_X()$.  
Ausserdem ist $f_U(x) = 1 \;\forall\, x \in [0, 1].$  
Damit ist die Dichte der $X_i$: 
$$
f(x) = \underbrace{f_U(F_X(x))}_{=1} \cdot
\underbrace{F'_X(x)}_{f_X(x)} = f_X(x)
$$

### Intuition: Inversions-Methode 

```{r inversion-method-prep, echo = FALSE}
plot_inversion <- function(g = 50, dist = "exp", title = "") {
  dfun <- get(paste0("d",dist), mode = "function")
  pfun <- get(paste0("p",dist), mode = "function")
  qfun <- get(paste0("q",dist), mode = "function")
  
  d <- tibble(
    u = seq(1e-5, 1-1e-5, l = g),
    q = qfun(u)
  )
  (ggplot(d) + geom_function(aes(x = q), fun = dfun) + 
      ylab("f(x)") + xlab("x") + 
      labs(title = title)) /
    (ggplot(d) + 
       geom_function(aes(x = q), fun = pfun) + 
       ylab(expression(F(x)~"&"~U[i])) + xlab(expression(x~"&"~{F^{-1}}(U[i]))) + 
       geom_rug(aes(x = q), col = "red") +
       geom_segment(aes(x = min(q), xend = q, y = u, yend = u), col = "red", alpha= .5) +
       geom_segment(aes(x = q, xend = q, y = 0, yend = u), col = "red", alpha= .5))
}
dbimod <- function(x) .5 * dnorm(x, -1, .25) + .5 * dnorm(x, 0.5, .1)
pbimod <- function(x) .5 * pnorm(x, -1, .25) + .5 * pnorm(x, 0.5, .1)
qbimod <- Vectorize(function(p) {
  fx <- function(x) p - pbimod(x)
  uniroot(fx, interval = c(-15, 15))$root
})  
```
```{r inversion-exp, echo = FALSE} 
plot_inversion(dist = "exp", title = "Inversionsverfahren für eine Exponentialverteilung") 
```
### Intuition: Inversions-Methode 
```{r inversion-norm, echo = FALSE} 
plot_inversion(dist = "norm", title = "Inversionsverfahren für eine Normalverteilung") 
```
### Intuition: Inversions-Methode 
```{r inversion-bimod, echo = FALSE} 
plot_inversion(dist = "bimod", title = "Inversionsverfahren für eine bimodale Dichte")
```

### Beispiel: Zufallszahlen aus der Cauchy-Verteilung 

Dichte- und Verteilungsfunktion der Cauchy-Verteilung sind:
\begin{align*}
f(x)  &=  \frac{1}{\pi} \cdot \frac{1}{1 + x^2} \\
F(x)  &=  \frac{1}{2} + \frac{\arctan(x)}{\pi}
\intertext {Die inverse Verteilungsfunktion ist somit:}
F^{-1}(y) &= \tan \left[ \pi \left(y - \frac{1}{2}\right)\right]
\end{align*}
Zufallszahlen aus der Cauchy-Verteilung lassen sich also leicht erzeugen, indem
man $U_1, ..., U_n$ aus $\sim \mathcal{U}[0,1]$ erzeugt und
$\tan \left[ \pi \left(U_i -\frac{1}{2}\right)\right]$ 
berechnet.

